ACORDAO-COMPLETO-2351834

ACÓRDÃO 3906/2019 ATA 20/2019 - SEGUNDA CÂMARA

VISTOS, relatados e discutidos estes autos de tomada de contas especial instaurada em razão da não aprovação da prestação de contas e da não devolução dos recursos alusivos ao Convênio 71/2004, celebrado entre a Federação das Associações de Pequenos Produtores Rurais do Distrito Federal e do Entorno - Feprorural e a então Secretaria Especial de Aquicultura e Pesca da Presidência da República - SEAP/PR, objetivando "custear despesas com apoio ao Programa de Cultivo de Carpa Prateada em Tanque-rede no Lago Paranoá",
ACORDAM os Ministros do Tribunal de Contas da União, reunidos em sessão da 2ª Câmara, em:
9.1. com fundamento nos arts. 1º, inciso I, 16, inciso III, alínea "c", da Lei 8.443/1992 c/c os arts. 19 e 23, inciso III, da mesma lei e nos arts. 1º, inciso I, 202, § 6º, 209, inciso I, e 210 e 214, inciso III, do Regimento Interno do TCU, julgar irregulares as contas do  Sr. Agnaldo Alves Pereira e da Federação das Associações de Pequenos Produtores Rurais do Distrito Federal e do Entorno - Feprorural e condená-los solidariamente em débito, pelo valor abaixo discriminado, atualizado monetariamente e acrescido dos juros de mora a partir da data indicada até a efetiva quitação do débito, abatendo-se, na oportunidade as quantias já ressarcidas, nos termos da legislação vigente, fixando-lhes o prazo de 15 (quinze) dias, a contar da ciência, para que comprovem, perante o Tribunal (art. 214, inciso III, alínea "a", do Regimento Interno do TCU) , o recolhimento da dívida aos cofres do Tesouro Nacional;
	VALOR (R$) 
	DATA

	44.396,49 (Débito) 
	3/11/2004

	   3.903,32 (Crédito) 
	25/5/2005

	122,13 (Crédito) 
	25/9/2006

9.2. autorizar, desde logo, com amparo no art. 28, inciso II, da Lei 8.443/1992, a cobrança judicial das dívidas, caso não atendidas as notificações;
9.3. autorizar, desde já, nos termos do art. 26 da Lei 8.443/1992, o parcelamento das dívidas em até 36 (trinta e seis) parcelas mensais e sucessivas, atualizadas monetariamente e acrescidas dos juros de mora até a data do pagamento, esclarecendo aos responsáveis que a falta de pagamento de qualquer parcela importará no vencimento antecipado do saldo devedor (art. 217, § 2º, do Regimento Interno do TCU) , sem prejuízo das demais medidas legais cabíveis;
9.4. dar ciência desta decisão aos responsáveis e à Procuradoria da República no Distrito Federal, nos termos do art. 16, § 3º, da Lei 8.443/1992 c/c o art. 209, § 7º, do Regimento Interno deste Tribunal.

Tomada de contas especial instaurada  em razão da não aprovação da Prestação de Contas e da não devolução dos recursos repassados à FEPRORURAL por força de convênio que teve por objeto Custear despesas com apoio ao Programa de Cultivo de Carpa Prateada em Tanque-rede no Lago Paranoá.

Segunda Câmara

Secretaria Especial de Aquicultura e Pesca da Presidência da República.

3. Interessados/Responsáveis:
3.1. Responsáveis: Agnaldo Alves Pereira (XXX.522.691-XX); Federação das Associações de Pequenos Produtores Rurais do Distrito Federal e do Entorno - Feprorural (03.720.020/0001-25).

13.1. Ministros presentes: Aroldo Cedraz (na Presidência), Augusto Nardes (Relator) e Raimundo Carreiro.
13.2. Ministro-Substituto convocado: André Luís de Carvalho.

ACORDAO-COMPLETO-2420210

Acórdão 12251/2020 - Segunda Câmara

ACORDAO-COMPLETO-2375644

Acórdão 10617/2019 - Segunda Câmara

AUGUSTO NARDES

Transcrevo, a seguir, a instrução inicial lavrada no âmbito da Secretaria de Controle Externo da Agricultura e do Meio Ambiente - SecexAmbiental (peça 38) , a qual contou com a anuência do escalão dirigente da unidade técnica: 
"INTRODUÇÃO
Cuidam os autos de tomada de contas especial instaurada pelo então Ministério da Pesca e Aquicultura - MPA, em desfavor do Sr. Agnaldo Alves Pereira e da Federação das Associações de Pequenos Produtores Rurais do Distrito Federal e do Entorno - FEPRORURAL, em razão da não aprovação da Prestação de Contas e da não devolução dos recursos repassados à FEPRORURAL por força do Convênio 071/2004, Siafi 510704, celebrado com a então Secretaria de Pesca e Aquicultura, vinculada à Presidência da República - SEAP/PR, que teve por objeto 'Custear despesas com apoio ao Programa de Cultivo de Carpa Prateada em Tanque-rede no Lago Paranoá'.
A então SEAP/PR foi convertida pela Lei 11.958, de 26/6/2009, em Ministério da Pesca e Aquicultura (MPA) , que por sua vez foi extinto mediante a edição da Medida Provisória 696, de 2/10/2015, posteriormente convertida na Lei 13.266/2016, de forma que a pasta do MPA foi recolocada na condição de secretaria vinculada ao Ministério da Agricultura, Pecuária e Abastecimento (MAPA) , sob a alcunha de Secretaria de Aquicultura e Pesca (SAP/MAPA) . Porém, em março de 2017, por meio do Decreto 9.004/2017, a SAP, com respectivas atribuições, foi transferida para o Ministério da Indústria, Comércio Exterior e Serviços (MDIC) . Na sequência, a pasta foi novamente transferida, e passou a integrar a Presidência da República sob a denominação de Secretaria Especial da Aquicultura e Pesca da Presidência da República (SEAP/PR) , conforme art. 2º, inciso VI, da Lei 13.502/2017. Por este motivo, a conclusão deste processo de contas será encaminhada à SEAP/PR recém recriada.
HISTÓRICO 
Conforme disposto na cláusula 5ª do termo de convênio (peça 1, p.117-119) , que especificou o valor do ajuste, foram previstos R$ 104.070,00 para a execução do objeto, dos quais R$ 54.070,00 seriam repassados pelo concedente e R$ 50.000,00 corresponderiam à contrapartida. 
Os recursos federais foram repassados em uma parcela, mediante as ordens bancárias 20040B900917, 20040B900918, 20040B900919 e 20040B900920 nos valores de R$ 10.000,00, R$ 26.070,00 R$ 3.000,00 e R$ 15.000,00, emitidas em 8/10/2004 (peça 1, p.147-155) . Os recursos foram creditados na conta específica em 3/11/2004 (peça 1, p.187) .
O ajuste previa originalmente vigência de setembro a dezembro de 2004 (peça 1, p.117-119) , mas foi prorrogado de ofício nos termos do disposto no inciso IV, art. 7°, da IN/STN 01/97 e da Informação 8 COGPA/DIGEAI/SA/SEAP/PR, conforme disposto no Ofício 108/2005 - COGPA/DIGEAT/SA/SEAP/PR, de 28/2/2005 (peça 1, p.169) , passando então a ter vigência até 30/1/2005.
Após expirado o prazo de prestação de contas, a convenente foi oficializada dos prazos pactuados e quanto ao dever de prestação de contas dos recursos recebidos através do Oficio 212/2005 - COGPA/DIGEAUSA/SEAP/PR, de 2/5/2005 (peça 1, p.177) , e do Ofício 234/2005 - COGPA/DIGEAUSA/SEAP/PR, de 2/5/2015 (peça 1, p. 181) .
Segundo o PARECER 44/2005 - COGPA/DIGEAI/SA/SEAP-PR, de 25/5/2005 (peça 1, p.183) , foi constatado que a prestação de contas não foi apresentada na forma estabelecida no art. 28 da IN/STN 01/97, faltando ser enviada cópia do extrato bancário da conta específica do convênio. Assim, a convenente foi diligenciada para a devida complementação da prestação de contas mediante o Ofício 250/2005 - COGPA/DIGEAUSA/SEAP/PR Brasí1ia, de 30/5/2005 (peça 1, p.185) . O extrato bancário da conta especifica do convênio foi acostado aos autos (peça 1, p.187-205) . 
O Parecer Técnico EE/DF 004/2005-06-27 recomendou a aprovação da prestação de contas, afirmando que as metas pactuadas haviam sido cumpridas (peça 1, p.229-231) .
Todavia, em análise à prestação de contas apresentada pela FEPRORURAL, o Parecer 52/2006 - COGPA/DIGEAI/SA/SEAP-PR (peça 1, p.235-241) apontou impropriedades cuja falta de esclarecimento e/ou regularização impossibilitaria a emissão do Parecer Financeiro Final, entre as quais destacam-se:
emissão de único cheque para pagamento a diversos beneficiários nos cheques 850007 e 850011;
emissão de sete documentos fiscais em data posterior à vigência do Convênio, totalizando o valor de R$ 25.189,60;
quatro divergências entre valor de cheque e valor lançado na relação de pagamentos;
despesas com taxas bancárias no valor de R$ 99,92, em desacordo com o estabelecido no art. 8º, VII, da IN STN 1/97;
falta de documentação que comprovasse a aplicação dos recursos pertinentes à contrapartida (cópias de cheques, notas fiscais, recibos, contratos, adjudicatório e homologação de licitação ou justificativas dispensas e inexigibilidades, no que couber) ; 
falta do atesto do responsável pelo recebimento do serviço ou material em diversos documentos;
despesas não previstas no plano de trabalho em duas notas fiscais, para as quais a convenente esclareceu se tratar de aquisições previstas no plano de trabalho com outras denominações, mas não reapresentou as correspondentes retificações;
falta de cópia do convênio; 
falta de cópia do plano de trabalho;
não apresentação de cópias dos cheques 850001 a 850020;
não apresentação do extrato referente aplicação dos recursos no mercado financeiro; e
curso de capacitação de produtores sem apresentação de folder, lista de participantes e documentos fiscais.
Tais pendências foram informadas à convenente mediante os Ofícios 288/2006, 353/2006 e 473/2006 - COGPA/DIGEM/SA/SEAP/PR (peça 1, p.243-247) .
Após encaminhamento de documentação complementar, nova análise foi realizada, conforme Parecer 08/2009 - COGPA/DIGEAI/SA/SEAP/PR (peça 1, p.251-253) , que concluiu pelo atendimento parcial das demandas, faltando sanear o seguinte:
cópia dos cheques conforme já solicitado no parecer 052/2006;
cópia do convenio;
cópia do plano de trabalho; 
lista de presença assinada pelos participantes e locais do curso; 
nome do técnico nível superior, recibo ou contra - cheque (contrapartida) ; 
nome do trabalhador braçal, recibo ou contra - cheque (contrapartida) ; 
emissão de um único de cheque para pagamento a diversos beneficiários; 
documentos fiscais após vigência do convenente: extrapola o prazo de vigência do convênio; 
divergências entre o valor do cheque e o lançado na relação de pagamento; e
extrato referente à aplicação dos recursos financeiros.
Através do Ofício 439/2009 - COGPA/DIGEAI/SA/SEAP/PR F (peça 1, p.257-259) e do Oficio 747/2009 - SPOA/SE/MPA (peça 1, p.261) o convenente foi demandado a prestar esclarecimentos sobre as pendências supracitadas.
O Parecer 135/2010- CPC/SPOA/SE/MPA (peça 1, p.265-271) concluiu que as ações desenvolvidas pela convenente não haviam sido suficientes para sanear a totalidade dos itens ressalvados anteriormente e recomendou nova diligência para atendimento do seguinte:
proceder ao recolhimento do valor R$17.920,04, atentando para o prazo estipulado na GRU, em face de realização de despesa fora da vigência do convênio e recurso não aplicado no período de 3/11/2004 a 18/5/2005; 
justificar as divergências apontadas relativas a relação de pagamento, extrato bancário, e notas fiscais; 
comprovar através de documento hábil a contratação sem observância das normas estabelecidas pelo Estatuto das Licitações; 
encaminhar microfilmagem dos cheques emitidos; e 
informar o objetivo do débito relativo ao cheque 850010, que caso tenha sido com o projeto, deverá ser comprovada documentalmente a despesa, bem como ser a mesma adicionada aos demonstrativos da prestação de contas, ficando, todavia, a Entidade alertada que na hipótese de tal importância não ter sido utilizada no projeto, a mesma será objeto de recolhimento acrescido dos encargos legais pertinentes.
Novas diligências foram realizadas junto a convenente para que atendesse as pendências citadas, mediante os Ofícios SPOA/SE/MPA 1102/2010 (peça 1, p. 273) , 894/2014 (peça 1, p.285) , 1226 /2014 (peça 1, p.291) e 1146 /2014 (peça 1, p.293) , sem que as demandas fossem atendidas.
No Relatório Final de Tomada de Contas Especial 12/2015 - CCPC/SE/MPA (peça 1, p. 307-313) , no qual os fatos estão circunstanciados, restou caracterizada a responsabilidade Sr. Agnaldo Alves Pereira, Presidente FEPRORURAL, em razão da ocorrência de prejuízo ao Erário oriundo do não atendimento das diligências acerca da prestação contas do Convênio 071/2004, apurando-se como prejuízo o valor original de R$ 54.070,00.
O Controle Interno atribuiu a responsabilidade pelo dano causado ao erário ao Sr. Agnaldo Alves Pereira, ocupante do cargo de Presidente da FERPRORURAL, à época da ocorrência dos fatos, e solidariamente à Federação das Associações de Pequenos Produtores Rurais do Distrito Federal e do Entorno - FEPRORURAL em razão da impugnação total de despesas do Convênio em comento.
O Certificado de Auditoria e o Parecer do Dirigente do Órgão de Controle Interno concluem pela IRREGULARIDADE das contas (peça 1, p.333-334) . O Pronunciamento Ministerial atesta ter tomado ciência das conclusões contidas no Relatório e Certificado de Auditoria, bem como no Parecer da Secretaria Federal de Controle Interno da CGU/PR (peça 1, p.337) .
Na instrução contida na peça 2, esta Unidade Técnica analisou a conduta dos responsáveis solidários Sr. Agnaldo Alves Pereira, representante da FEPRORURAL à época dos fatos, e da FEPRORURAL, tendo sido proposta a citação solidária dos responsáveis a fim de que fossem apuradas as irregularidades constatadas na prestação de contas encaminhada pela convenente. Além disso foi proposta a diligência ao Banco do Brasil para que apresentasse cópias dos cheques debitados na Conta Corrente aberta em nome da FEPRORURAL para movimentar os recursos do Convênio 071/2004, informando ainda se os referidos documentos foram apresentados via compensação ou sacados diretamente no caixa do banco.
EXAME TÉCNICO
Em cumprimento ao Despacho do Secretário da Secex-Ambiental (peça 4) , foi promovida a citação do Sr. Agnaldo Alves Pereira, representante da FEPRORURAL, e da própria FERPRORURAL na pessoa do mesmo, mediante os Ofícios 212/2017-TCU/SecexAmbiental (peça 6) e 213/2017-TCU/SecexAmbiental (peça 7) , respectivamente, ambos datados de 6/7/2017.
O objeto de ambas citações foi o débito decorrente da impugnação total das despesas do Convênio 071/2004, celebrado com a então SEAP/PR, em decorrência da não comprovação da boa e regular aplicação dos recursos públicos recebidos, em razão de impugnações da prestação de contas, abaixo relacionadas: 
a) despesas realizadas fora da vigência do convênio, relativas as notas fiscais 1040 (R$ 8.200,00) , 10971 (R$ 272,00) , 115 (R$ 727,00) , emitidas em 31/1/2005, 726 (R$ 6.180,00) , emitida em 11/2/2005, 690 (R$ 8.820,00) , emitida em 18/3/2005, 0144 (R$ 390,00) , emitida em 30/3/2005 e 31402 (R$ 220,00) , emitida em 31/3/2005, em desacordo com o artigo 8º, inciso V, da IN STN 1/97; 
b) falta de correlação entre relação de pagamento, extrato bancário, e notas fiscais, especificamente com relação aos cheques 850004 (R$ 3.833,51) , 850006 (R$ 3.000,00) , 850008 (R$ 2.000,00) , 850011 (R$ 1.000,00) , 850012 (R$ 1.146,49) , 850013 (R$ 400,00) , 850014 (R$ 990,00) , 850015 (R$ 980,00) , e 850017 (R$ 400,00) , em desacordo com os artigos 20 e 30 da IN STN 1/97; 
c) não informar o objetivo nem comprovar documentalmente a despesa do débito relativa ao cheque 850010 (R$ 8.200,00) , em desacordo com os artigos 20 e 30 da IN STN 1/97;
d) emissão de único cheque para pagamento a diversos beneficiários - cheque 850007, atribuído às notas fiscais 59960 (R$ 750,00) , 0447 (R$ 2.600,00) , e 5966 (R$ 380,00) e cheque 850011, atribuído às notas fiscais 10971 (R$ 272,00) e 115 (R$ 727,60) , em desacordo com o artigo 20 da IN STN 1/97;
 e) não apresentação das cópias dos cheques 850001 a 8500020, em afronta ao que determina o caput do artigo 31 da IN STN 1/97, em desacordo com o artigo 20 da IN STN 1/97; 
f) contratação sem licitação e sem comprovação, através de documento expedido pela Junta Comercial-DF, que a empresa Peixe Gordo Comércio de Peixes e Derivados LTDA - ME, era a única no Distrito Federal em funcionamento e que dispunha de ferramentas e equipamentos técnicos para a realização dos cursos oferecidos pelo projeto, em desacordo com o artigo 27 da IN STN 1/97 c/c artigo 25, inciso I, da Lei 8666/93; 
g) recurso não aplicado no período de 3/11/2004 a 25/5/2005 em desacordo com o artigo 20, § 1º, inciso I, da IN STN 1/97;
h) não encaminhamento de documentação probatória da realização do curso de capacitação de produtores, constante do plano de trabalho do convênio, tais como folder, lista de participantes e documentos fiscais, em desacordo com o artigo 28, caput, da IN STN 1/97; 
i) não encaminhamento de documentação que comprove a aplicação dos recursos pertinentes à contrapartida (cópias de cheques, notas fiscais, recibos, contratos, adjudicatório e homologação de licitação ou justificativas para dispensas e inexigibilidades, no que couber) , em afronta ao que dispõe o item 5 do termo simplificado de convênio e art. 28, inciso IV, e § 4º da IN STN 1/97.
O Sr. Agnaldo Alves Pereira tomou ciência do ofício que lhe foi remetido, conforme documento constante da peça 9, e apresentou, tempestivamente, alegações de defesa, conforme documentação integrante da peça 25, aditada na peça 29, em face do encaminhamento da cópia dos cheques do convênio pelo Banco do Brasil ao TCU. A FEPRORURAL foi citada por edital (peça 37) , em face do não recebimento do ofício que lhe foi remetido (peça 10) , e não apresentou alegações de defesa tempestivamente.
Em cumprimento ao Despacho do Secretário da Secex-Ambiental (peça 4) , também foi promovida diligência junto ao Banco do Brasil, na pessoa do Sr. Paulo Rogério Caffarelli, mediante o Ofício 211/2017-TCU/SecexAmbiental, de 6/7/2017 (peça 5) , para que encaminhasse cópias dos cheques debitados na Conta Corrente aberta em nome da FEPRORURAL, no período de novembro de 2004 a maio de 2005, para movimentar os recursos do Convênio 071/2004, informando ainda se os referidos documentos foram apresentados via compensação ou sacados diretamente no caixa do banco.
O Banco do Brasil tomou ciência do ofício que lhe foi remetido, conforme documento constante da peça 8, e apresentou as informações solicitadas, conforme documentação integrante das peças 18 e 26.
Das Alegações de Defesa 
Despesas realizadas fora da vigência do convênio, relativas as notas fiscais 1040 (R$ 8.200,00) , 10971 (R$ 272,00) , 115 (R$ 727,00) , emitidas em 31/1/2005, 726 (R$ 6.180,00) , emitida em 11/2/2005, 690 (R$ 8.820,00) , emitida em 18/3/2005, 0144 (R$ 390,00) , emitida em 30/3/2005 e 31402 (R$ 220,00) , emitida em 31/3/2005, em desacordo com o artigo 8º, inciso V, da IN STN 1/97 (peça 25) 
Com relação às despesas realizadas fora da vigência do convênio, apontadas no item 'a' das citações realizadas (peças 6 e 7) , o Sr. Agnaldo Alves Pereira alegou que o convênio tinha vigência de 9/9/2004 (data da assinatura do convênio) a 31/12/2004, ou seja, 113 dias, mas o recurso só foi creditado no dia 14/10/2004 na conta geral da Federação, quando deveria ter sido depositada em conta específica. Diante desse erro, o defendente teria se informado junto à SEAP/PR, que poderia, ele próprio, efetuar a transferência do valor à conta específica do convênio, o que teria sido feito em 3/11/2004. Dessa forma, a defesa concluiu que o início do prazo do convênio seria a data do depósito, que teria sido reconhecida como a do início do convênio por esse próprio tribunal, referindo-se à letra 'g' do Ofício 212/2017-TCU/SecexAmbiental, ao Parecer 153/2010-CPC/SPOA/SE/MPA, e ao Ofício 108/2005-SEAP. Por fim avaliou que a data final foi, equivocadamente, estabelecida como sendo o dia 30/1/2005, o que não seria razoável, pois o prazo total deveria ser o mesmo previsto no contrato originário.
A partir dessa explanação a defesa partiu da premissa que o prazo final do convênio seria o dia 24/2/2005, para concluir que 4 notas fiscais referidas na citação do TCU não apresentariam nenhuma irregularidade, que seriam as seguintes: 1040, no valor de R$ 8.200,00, de 31/1/2004; 10.971, no valor de R$ 272,00, de 31/1/2005; 115, no valor de R$ 727,60, de 31/01/2005; e 726, no valor de R$ 6.180,00, de 11/2/2005.
Quanto à nota fiscal 690, no valor R$ 8.820,00, emitida em 18/3/2005, a defesa informou que se refere à aquisição de Desidratador/Defumador previsto no Termo de Convênio. Para efetivação da compra a conveniada teria realizado a modalidade de licitação Carta Convite, culminando na compra, no dia 31/1/2005, pago com o cheque 850009, devidamente compensado. Dessa forma o Sr. Agnaldo aduziu que a compra e respectivo pagamento se deram dentro do prazo, considerando a premissa que a defesa adotou de vigência do convênio. Ademais foi informado que na data da compra (31/1/2005) , foi emitida a nota fiscal 664, a qual acabou cancelada e substituída pela 690, ora questionada, para viabilizar o embarque do equipamento, uma vez que, sendo o prazo de entrega de 30 dias, a anterior se encontrava vencida. Como elemento probatório da referida substituição de nota fiscal, foi anexada à defesa declaração da empresa vendedora (peça 25, p 41) .
Sobre a nota fiscal 0144, no valor de R$ 390,00, a defesa informou que se refere à aquisição de tambores/Babonas, utilizado na construção dos tanques redes, e a aquisição teria se dado em janeiro de 2005, portanto dentro do prazo do convênio, tendo sido pago em espécie, uma vez que a empresa vendedora não recebia cheques. Além disso, a defesa alegou que no momento da compra a empresa não dispunha de talonário de notas fiscais, e que somente foi possível a emissão da nota em 30/3/2005.
Com relação à nota fiscal 31402, no valor de R$ 220,00, que segundo a defesa refere-se à aquisição de material didático utilizado no curso previsto no plano de trabalho do convênio, a compra teria sido realizada no dia 2/11/2004, um dia antes do início do convênio, para ser utilizado no curso que teria iniciado na mesma data. A defesa alega que o valor foi pago em espécie, pelo fato de até então a Federação não ter talões de cheques, que só lhe foram disponibilizados após o depósito da verba do convênio, no dia seguinte. Já a nota fiscal não teria sido emitida no momento, porque a empresa estaria sem o respectivo talonário.
Falta de correlação entre relação de pagamento, extrato bancário, e notas fiscais, especificamente com relação aos cheques 850004 (R$ 3.833,51) , 850006 (R$ 3.000,00) , 850008 (R$ 2.000,00) , 850011 (R$ 1.000,00) , 850012 (R$ 1.146,49) , 850013 (R$ 400,00) , 850014 (R$ 990,00) , 850015 (R$ 980,00) , e 850017 (R$ 400,00) , em desacordo com os artigos 20 e 30 da IN STN 1/97 (peça 25) 
Com relação à falta de correlação entre relação de pagamento, extrato bancário, e notas fiscais, apontadas no item 'b' das citações realizadas (peças 6 e 7) , o Sr. Agnaldo Alves Pereira apresentou as alegações apresentadas a seguir.
Quanto ao cheque 850004, no valor de R$ 3.833,51, afirmou que se refere a parte de pagamento do recibo anexado as alegações de defesa (peça 25, p.44) , no valor de R$ 4.980,00, referente a transporte de Alevinos. A diferença de valores seria porque o transporte propriamente dito foi pago com o cheque em questão, mas não o imposto de renda gerado, no valor de R$ 710,00 e INSS, no valor de R$ 275,96, que constam no próprio Recibo, e uma diferença de R$ 159,77, referentes ao combustível do caminhão transportador para retorno ao seu Estado de origem, que teria sido pago em espécie e o motorista teria se esquecido de solicitar a respectiva nota fiscal.
Informou que o cheque 850012, no valor de R$ 1.146,49, foi sacado em espécie para pagamento do imposto de renda no valor de R$ 710,76, do INSS no valor de R$ 275,96, que não seriam recebíveis em cheque, e reposição do valor de R$ 159,77, referente ao combustível de retorno do caminhão transportador dos alevinos mencionados no item anterior.
A respeito do cheque 850006, no valor de R$ 3.000,00, emitido para pagamento da nota fiscal 143.314 (peça 25, p.45) , de 17/1/2005, a defesa alegou ser referente à aquisição de uma caixa para transportar peixes, e que o cheque só foi compensado no dia 25/1/2005, sem que o defendente soubesse o porquê.
Foi relatado, ainda, que o cheque 850008, no valor de R$ 2.000,00 (peça 25 p.47) , nominativo ao beneficiário, teria sido emitido para pagamento de palestrante do curso realizado, conforme recibo acostado aos autos (peça 25, p.49) e plano de trabalho do convênio. O cheque teria sido emitido no valor bruto e o beneficiário de teria feito o recolhimento dos impostos, conforme comprovantes também anexados à defesa (peça 25, p.50) . 
Quanto ao cheque 850011, no valor R$ 1.000,00, foi informado ter sido sacado em espécie, para pagamento das notas fiscais 10971, no valor de R$ 272,00 (peça 25, p. 51) e 115, no valor de R$ 727,60 (peça 25, p. 52) , referente às despesas previstas no plano de trabalho. A diferença, de R$ 0,40 estaria incluída na devolução do saldo remanescente do convênio.
A defesa informou que o cheque 850013, no valor de R$ 400,00, teria sido sacado em espécie para pagamento do transporte de alunos para o curso, conforme recibo anexado à defesa (peça 25, p.45) e plano de trabalho.
Com relação ao cheque 850014, no valor de R$ 990,00, a defesa alegou que foi sacado em espécie para pagamento de professor para o curso no plano de trabalho, conforme recibo anexado à defesa (peça 25, p.55) . 
O cheque 850015, no valor de R$ 980,00 teria sido sacado em espécie para pagamento de professor para o curso previsto no plano de trabalho, conforme recibo anexado à defesa (peça 25, p.55) .
Por fim, o cheque 850017, no valor de R$ 400,00 teria sido emitido para pagamento de transporte de professores para o curso previsto no plano de trabalho e respectivos encargos, conforme recibo acostado à defesa (peça 25, p.57) . 
Não informar o objetivo nem comprovar documentalmente a despesa do débito relativo ao cheque 850010 (R$ 8.200,00) , em desacordo com os artigos 20 e 30 da IN STN 1/97 (peça 25) 
Com relação à não comprovação de despesa relativa ao cheque 850010, no valor de R$ 8.200,00, conforme item 'c' das citações realizadas (peças 6 e 7) , o Sr. Agnaldo Alves Pereira alegou que o objetivo do cheque foi a aquisição de tanques-redes, previsto no plano de trabalho, conforme nota fiscal 1040, que foi anexada à defesa (peça 25, p.58) . 
Emissão de único cheque para pagamento a diversos beneficiários - cheque 850007, atribuído às notas fiscais 59960 (R$ 750,00) , 0447 (R$ 2.600,00) , e 5966 (R$ 380,00) e cheque 850011, atribuído às notas fiscais 10971 (R$ 272,00) e 115 (R$ 727,60) , em desacordo com o artigo 20 da IN STN 1/97 (peça 25) 
No que tange à emissão do cheque 850007 para pagamento à diversos beneficiários, apontado no item 'd' das citações realizadas (peças 6 e 7) , o Sr. Agnaldo Alves Pereira informou que tal cheque, no valor de R$ 3.720, foi sacado em espécie, acrescendo-se ao seu valor mais R$10,00 do próprio caixa, e utilizado para pagamento das notas fiscais 59960, valor R$ 750,00, 0445, no valor R$ 2.600,00 e 5966, valor R$ 380,00, para despesas com alimentação (peça 25, p.59) , aquisição de bombonas (peça 25, p.60) , e despesas com hospedagem de instrutores do curso (peça 25, p.61) , respectivamente, e todas teriam sido previstas no plano de trabalho.
Foi alegado que a razão para os pagamentos terem sido feitos em espécie deve-se ao fato de os respectivos destinatários não receberem cheques, por razões diversas, dentre as quais por se tratar de conta aberta recentemente ou de entidade pouco conhecida.
Não apresentação das cópias dos cheques 850001 a 8500020, em afronta ao que determina o caput do artigo 31 da IN STN 1/97, em desacordo com o artigo 20 da IN STN 1/97 (peça 25) 
Dos cheques referidos como não apresentados pelo convenente no item 'e' das citações realizadas (peças 6 e 7) , o defendente já teria apresentado, em 25/3/2011, através do Ofício 0116/2011 (peça 25, p.62) , os cheques 850008, 850010, 850018 e 850020, os quais reapresentou anexo à defesa acrescidos dos cheques 850004, 850012 e 850015 (peça 25, p.63-74) .
O cheque 850005 teria sido cancelado, conforme cópia do respectivo canhoto apresentado (peça 25, p.75) , e, conforme se colhe dos extratos bancários constantes do processo, não teria sido apresentado ao Banco.
Os 11 cheques faltantes já teriam sido solicitados ao Banco, conforme estaria comprovado em documentos anexos à defesa (peça 25, p. 76-80) , mas até então não teriam sido recebidos.
Contratação sem licitação e sem comprovação, através de documento expedido pela Junta Comercial-DF, que a empresa Peixe Gordo Comércio de Peixes e Derivados LTDA - ME, era a única no Distrito Federal em funcionamento e que dispunha de ferramentas e equipamentos técnicos para a realização dos cursos oferecidos pelo projeto, em desacordo com o artigo 27 da IN STN 1/97 c/c artigo 25, inciso I, da Lei 8666/93 (peça 25) 
Com relação ao item 'f' das citações realizadas, que trata da contratação sem licitação da empresa Peixe Gordo Comércio de Peixes e Derivados Ltda. (peças 6 e 7) , o Sr. Agnaldo Alves Pereira referenciou o artigo 12 da lei 1.283, de 18/12/1950, que estabelece a obrigatoriedade da prévia fiscalização de todos os produtos de origem animal, dentre estes, o pescado e seus derivados. 
Em função de tal dispositivo legal, o defendente teria buscado, no Distrito Federal, por empresas possuidoras de certificação do SIF, encontrando, apenas, a que foi contratada. Dessa forma acostou à defesa cópia do Ofício 00532, de 15/7/2011 (peça 25, p.81) , no qual a Superintendência Federal de Agricultura no Distrito Federal teria atestado que, naquele período, apenas a empresa contratada era habilitada para o abate de pescados no Distrito Federal.
Foram acrescentadas, ainda, duas outras declarações, de órgão e de pessoa ligados ao fato, que reforçariam as afirmações da referida superintendência (peça 25, p.82-3) .
Recurso não aplicado no período de 3/11/2004 a 25/5/2005 em desacordo com o artigo 20, § 1º, inciso I, da IN STN 1/97 (peça 25) 
Com relação ao item 'g' das citações realizadas sobre não aplicação dos recursos do convênio (peças 6 e 7) , a defesa afirmou que o valor não foi aplicado pela constante utilização do mesmo. Além disso, teria sido analisada a relação custo benefício, posto que, em certas situações, o custo de CPMF/IOF era maior que o rendimento que se auferiria com a aplicação. Assim, concluiu que a única aplicação plausível seria a Caderneta de Poupança. Todavia, isso não seria possível face à exigência normativa dos recursos de convênio só poderem ser operados em conta específica.
Não encaminhamento de documentação probatória da realização do curso de capacitação de produtores, constante do plano de trabalho do convênio, tais como folder, lista de participantes e documentos fiscais, em desacordo com o artigo 28, caput, da IN STN 1/97 (peça 25) 
Quanto ao item 'h' das citações, que apontou a falta de comprovação de realização de curso de capacitação (peças 6 e 7) , a defesa referenciou o Parecer Técnico EE/DF 004/2005-06-27 (peça 25, p.84-5) , que comprovaria a realização do evento.
Acrescentou a lista de participantes (peça 25, p.86) , declarações de frequentadores (peça 25, p.87-9) , de fiscal e palestrante do curso (peça 25, p.90-1) , e de fotos diversas das respectivas atividades (peça 25, p.92-5) .
Não encaminhamento de documentação que comprove a aplicação dos recursos pertinentes à contrapartida (cópias de cheques, notas fiscais, recibos, contratos, adjudicatório e homologação de licitação ou justificativas para dispensas e inexigibilidades, no que couber) , em afronta ao que dispõe o item 5 do termo simplificado de convênio e art. 28, inciso IV, e § 4º da IN STN 1/97 (peça 25) 
Em resposta a falta de comprovação de aplicação da contrapartida, constante do item 'i' das citações realizadas (peças 6 e 7) , foi informado que a contrapartida constante do convenio foi o serviço de vigilância, constituído pela instalação de posto de vigilância terceirizado, 24 horas, já existente na ETE-SUL/CAESB, situado nas proximidades do projeto.
O comprovante dessa contrapartida seria planilha de custos da vigilância emitida pela CAESB no período. Em anexo à defesa foi encaminhado Edital de Concorrência (peça 25, p.96-155) Contrato de Prestação de Serviços de Vigilância (peça 25, p.156-161) e Planilha de Pagamento (peça 25, p.162-169) , todos referente à contratação e execução da contrapartida.
Considerações Finais das Alegações de Defesa (peça 25) 
Nas considerações finais das alegações de defesa, o Sr. Agnaldo Alves Pereira admitiu a ocorrência de inconsistências formais durante a execução do convênio, em razão da peculiaridade do objeto e da condição da conveniada. Segundo a defesa, nem sempre os fornecedores ofereciam condições de emitir um documento de cunho oficial, e caso só tivessem sido feitas tratativas com pessoas formais, o empreendimento não seria efetivado ou teria custos muito superiores. Por isso, o defendente teria sido obrigado a sacar valores para pagamento de despesas diversas nessas condições.
Entretanto, segundo as alegações, não houve pratica de qualquer ato fraudulento, nem foi aferida qualquer vantagem para o defendente ou para terceiros a partir do citado convênio.
As despesas do projeto teriam sido todas realizadas e os preços previstos teriam sido exatamente os contratados. Não teria havido qualquer simulação ou sobrepreço dos negócios e os custos teriam ficado até mesmo abaixo do previsto no Plano de Trabalho.
A defesa afirmou que a Federação é uma instituição de defesa dos pequenos produtores rurais, que dispunha de pouca estrutura na época da realização do convênio, mas, mesmo assim, teria desenvolvido as atividades de forma ética.
Alegou, ainda, que o Projeto teria sido elaborado e protocolizado na SEAP/PR aproximadamente oito meses antes da data de sua assinatura, e que nenhuma correção monetária teria sido feita nos valores da planilha inicial. Por essa razão e em virtude da inflação à época dos fatos, a Federação teria administrado a defasagem de valores e ainda teria devolvido o valor de R$ 3.903,32, mesmo tendo executado o projeto em sua totalidade.
Por último destacou matéria publicada no Correio Braziliense em 12/5/2005 (peça 25, p.170-172) , que traduziria a qualidade ímpar do empreendimento, além da constatação da instalação dos tanques e da existência, à época, de mais de vinte mil carpas no local.
Aditamento das alegações de Defesa (peça 29) 
Em face do envio da cópia dos cheques do convênio pelo Banco do Brasil ao TCU a defesa apresentou aditamento de suas alegações, no qual ratificou informações prestadas anteriormente e acrescentou o seguinte:
cheque 230601, no valor de R$ 3.903,32 - afirmou se tratar de cheque avulso utilizado na devolução do saldo do convênio ao Ministério da Fazenda;
cheque 850001, no valor de R$ 1.840,00 - alegou ter sido emitido dentro do prazo do convênio, para pagamento de serviços de locação de frigorífico à empresa Peixe Gordo Comércio de Peixes e Derivados Ltda., conforme nota fiscal 010;
cheque 850002, no valor de R$ 4.756,00 - alegou ter sido emitido dentro do prazo do convênio, para pagamento da nota fiscal 0156, referente a compra de tubos galvanizados para construção de tanques-redes;
cheque 850003, no valor de R$ 1.980,00 - alegou ter sido emitido dentro do prazo do convênio, para pagamento das notas fiscais 003303 e 003304, referente a compra de alevinos e de matrizes, e que o cheque foi sacado para pagamento em espécie porque o credor não recebia cheques;
cheque 850006, no valor de R$ 3.000,00 - afirmou que teria sido nominal ao fornecedor Dirceu Antonio Dumaszak e sacado no caixa;
cheque 850016, no valor de R$ 220,00 - justificou que foi utilizado para ressarcimento da nota fiscal 31.402, referente a compra de material utilizado no curso de formação, tendo sido sacado e pago em espécie pelo fato de a empresa vendedora se recusar a receber em cheque;
cheque 850019, no valor de R$390,00 - afirmou que emissão desse cheque se deu no dia 31/12/2005 para pagamento da Nota Fiscal 0144, conforme já justificado na alínea 'a' das razões de defesa apresentadas; e
cheque 850020, no valor de R$ 1.000,00 - alegou ter sido emitido dentro do prazo do convênio para pagamento referente a compra de matrizes, tendo sido emitido nominalmente ao fornecedor.
Análise das Alegações de Defesa Apresentadas
Com relação às despesas realizadas fora da vigência do convênio, o ajuste previa originalmente vigência de setembro a dezembro de 2004 (peça 1, p.117-119) , e foi prorrogado de ofício, conforme o Ofício 108/2005 - COGPA/DIGEAT/SA/SEAP/PR, de 28/2/2005 (peça 1, p.169) , passando então a ter vigência até 30/1/2005.
Deve-se primeiramente ressaltar que o Sr. Agnaldo Alves Pereira se equivocou quando concluiu que esse Tribunal teria reconhecido como data de início do convênio a data do depósito dos recursos na conta específica do convênio. Na realidade o TCU utiliza a data de crédito dos recursos na conta bancária do convênio para cálculo de débito, de forma que seja apurada quantia que seguramente não excederia o real valor devido, de acordo com o inciso II, § 1º, do art. 210 do Regimento Interno do TCU, conforme consignado no voto do Ministro Aroldo Cedraz, ao relatar o Acórdão 851/2017-TCU-Plenário. 
De qualquer forma, há jurisprudência recente firmada nesta Corte, mediante o Acórdão 2307/2017-TCU-Segunda Câmara, relatado pelo Ministro José Múcio Monteiro, no sentido de que embora configure irregularidade, considera-se, em caráter excepcional, não haver débito em decorrência de despesas realizadas fora da vigência do convênio, mormente quando relacionadas a seu objeto, em situações em que reste comprovado que o pactuado foi devidamente cumprido. Assim a presente análise não vai se ater estritamente ao prazo de vigência do convênio, e o cumprimento contratual será apreciado no decorrer da verificação das demais alegações de defesa.
No que tange aos recursos do convênio sacados em espécie através de diversos cheques, que a defesa afirmou ter utilizado em despesas do convênio, não há certificação de que tais verbas tiveram como fim o pagamento dos comprovantes de despesas apresentados.
De acordo com farta jurisprudência do TCU (Acórdão 4626/2016-TCU-Primeira Câmara, Relatoria do Ministro Augusto Sherman; Acórdãos 6794/2011, 6788/2011, 6.247/2011 e 5165/2011 - Segunda Câmara, Relatoria do Ministro Augusto Nardes; Acórdãos 7.194/2010 e 4.856/2010 - Segunda Câmara, Relatoria do Ministro Benjamin Zymler; Acórdão 3491/2010-TCU-Primeira Câmara, Relatoria do Ministro Walton Alencar Rodrigues) , o saque de recursos de convênio diretamente no caixa impede a constatação do nexo de causalidade entre a aplicação dos recursos transferidos e as despesas supostamente relacionadas com o instrumento. 
Dessa forma, pode-se concluir, desde já, que os argumentos em relação aos cheques sacados pelo convenente diretamente no caixa não devem ser acolhidos. 
Em atendimento à diligencia do TCU, o Banco do Brasil esclareceu que os cheques de número 850020, 850007, 850019, 850018, 850010, 850017, 850008, 850004, 0850001 e 0850002 foram descontados via compensação, e que os cheques de número 850016, 230601, 850003, 850006, 850009, 850011, 850012, 850013, 850014 e 850015 foram pagos via guichês de caixa (peça 18, p.1) .
Entre os cheques pagos diretamente no caixa, conforme informado pelo Banco, os cheques 850006, 850009 e 850016 foram nominais à terceiros (peça 26, p. 22, 31 e 52) e serão analisados a seguir, os demais foram sacados pelo convenente. Quanto ao cheque 230601, no valor de R$ 3.903,32, o defendente afirmou se tratar de cheque avulso utilizado na devolução do saldo do convênio ao Ministério da Fazenda e seu valor já havia sido creditado no valor total da citação que ora se analisa.
Sobre o cheque 850016 (peça 26, p.52) , no valor de R$ 220,00, que foi nominal a pessoa física, a defesa justificou que foi sacado e utilizado para ressarcimento de compra de material utilizado em curso que teria ocorrido em 2/11/2004, justificativa que não pode ser acolhida em face da impossibilidade de estabelecimento de nexo causal entre aqueles recursos e a despesa alegada. Ademais, a nota fiscal 31.402 (peça 25, p.43) , que foi atribuída ao cheque 850016, é de 31/3/2005, cerca de cinco meses após a data que o defendente alega ter realizado a despesa.
Da mesma forma verifica-se inconsistência nas alegações de defesa sobre a utilização do cheque 85009, no valor R$ 8.820,00. A despeito da defesa ter informado que tal cheque teria sido compensado e utilizado para aquisição de Desidratador/Defumador, em conformidade com a nota fiscal 690 (peça 25, p.34) , o Banco do Brasil informou que o mesmo foi pago via guichê de caixa em 31/1/2005 (peça 18, p.1 e peça 26, p.2) . Já a nota fiscal 690 foi emitida em 18/3/2005, tendo sido informado pela defesa que tal documento fiscal teria substituído a nota fiscal original, que não consta dos autos e teria sido emitida em 31/1/2005. Segundo as alegações de defesa, a substituição do documento fiscal teria sido efetuada para viabilizar o transporte do equipamento, porque a nota anterior se encontrava vencida. Dessa argumentação e do respectivo documento probatório anexado à defesa (peça 25, p. 41) , se conclui que o equipamento adquirido só poderia ter sido entregue após 18/3/2005. Tal data, além de fora da vigência do convênio, que após prorrogação de ofício passou a ser em 30/1/2005 (peça 1, p.169) , é posterior, também, à data final alegada na defesa, que teria sido em 24/2/2005. Além disso, a nota fiscal que teria sido substituída não foi anexada às alegações de defesa, impedindo, assim, a aferição de sua data.
Há incongruências, também, nos argumentos referentes ao cheque 850006, no valor de R$ 3.000,00. O defendente alegou que tal despesa seria referente à aquisição de uma caixa para transportar peixes, conforme nota fiscal 143.314 (peça 25, p.45) , e que não sabia o porquê do cheque ter sido compensado no dia 25/1/2005. Entretanto o cheque foi datado exatamente em 25/1/2005 (peça 26, p. 22) e o Banco do Brasil informou que tal cheque foi pago via guichê de caixa (peça 18, p.1) . No aditamento da defesa (peça 29, p. 6) , após o envio de informações do Banco do Brasil ao TCU, o defendente passou a afirmar que o cheque teria sido nominal ao fornecedor Dirceu Antonio Dumaszak e sacado no caixa. Ressalte-se que este fornecedor foi destinatário também do cheque 850004 (peça 26, p.19) , que foi destinado a diversos pagamentos, conforme as alegações de defesa (item 30) . 
A maioria dos cheques apontados com falta de correlação em relação às despesas foram sacados em espécie, segundo as alegações de defesa que, em geral atribuiu recursos de um mesmo cheque ao pagamento de mais de um fornecedor, em desacordo com os artigos 20 e 30 da IN STN 1/97.
Merecem análise mais criteriosa os cheques apontados com falta de correlação entre pagamento, extrato bancário, e notas fiscais que foram compensados. Conforme informação do Banco do Brasil (peça 18, p.1) , nessa situação estão os cheques 850004, 850007, 850008 e 850017. 
Quanto ao cheque 850004, no valor de R$ 3.833,51, a defesa afirmou que se refere a parte de pagamento do recibo anexado as alegações de defesa (peça 25, p.44) , no valor de R$ 4.980,00, referente a transporte de Alevinos. A diferença de valores teria sido utilizada para pagamento de impostos gerados e para o combustível do caminhão transportador para retorno ao seu Estado de origem, que teria sido pago em espécie. Assim, verifica-se que nesse caso também houve descumprimento dos artigos 20 e 30 da IN STN 1/97. 
No que tange ao cheque 850007, embora o Banco do Brasil tenha apontado sua compensação bancária, o defendente informou que tal cheque foi sacado em espécie e utilizado para pagamento das notas fiscais 59960, 0445 e 5966 apresentadas em anexo (peça 25, p.59-61) . Assim, recursos de um mesmo cheque, que foi nominal ao próprio defendente (peça 26, p.25) e compensado cerca de três meses após o término da vigência do convênio, em 11/5/2005 (peça 25, p.6) , foi atribuído a mais de um fornecedor, em desacordo com os artigos 20 e 30 da IN STN 1/97.
Em relação ao cheque 850008, no valor de R$ 2.000,00 (peça 25 p.47) , foi afirmado se tratar de pagamento a palestrante do curso realizado, conforme recibo acostado aos autos (peça 25, p.49) . No entanto, verifica-se que o cheque tem data de 31/1/2005, foi compensado em 11/2/2005 (peça 26, p.3) , mas o recibo é de 2/12/2004, enquanto o referido curso teria sido realizado em 2/11/2004 (peça 25, p. 87-91) . Além dessas discrepâncias de datas, no Plano de Trabalho do Convênio não há previsão para pagamento de palestrante (peça 1, p. 97) , portanto rejeitam-se as alegações de defesa relativas ao cheque 850008.
De acordo com a defesa, o cheque 850017, no valor de R$ 400,00, teria sido emitido para pagamento de transporte de professores para o curso e respectivos encargos, conforme recibo anexado (peça 25, p.57) . Entretanto observa-se que o evento teria ocorrido em 2/11/2004 (peça 25, p. 87-91) , mas o recibo é de 2/12/2004 e o cheque tem data de 31/1/2005 (peça 26, p.55) , e foi compensado em 4/2/2005 (peça 26, p.3) . Ora, não é razoável esperar que um pagamento de transporte de pessoas seja recebido cerca de 3 meses após a realização do serviço, portanto não deve ser acolhida tal argumentação.
Com relação à não comprovação de despesa apontada pelo controle interno relativa ao cheque 850010, datado em 31/1/2005 (peça 26, p.34) e compensado em 2/2/2015 (peça 26, p.3) , no valor de R$ 8.200,00, foi anexada à defesa a nota fiscal 1040 (peça 25, p.58) , de 31/1/2005, referente à aquisição de tanques-rede, que são gaiolas flutuantes utilizadas para a criação dos peixes. Em que pese a coerência entre as datas da realização da despesa e do respectivo comprovante fiscal, nesse caso é preciso avaliar, também, a consistência cronológica das atividades previstas no convênio em análise.
O objeto do convênio 071/2004 foi 'apoiar o Projeto Cultivo Ecológico de Carpa Prateada em Tanque-rede no Lago Paranoá' (peça 1, p. 117) . O referido projeto definiu as atividades a serem desenvolvidas e consignou como 'Atividade 1', para ser realizada no período inicial do projeto, a construção das 22 gaiolas flutuantes para estocagem dos peixes (peça 1, p.123 e 129) . Segundo as alegações de defesa o convênio foi realizado no período de 3/11/2004 a 24/2/2005, embora sua vigência, após prorrogação de ofício, fosse até 30/1/2005 (peça 1, p.169) . Mesmo considerando a dada final alegada pela defesa, não é razoável que a única compra de tanques para criação dos peixes tenha sido realizada há menos de 1 mês da conclusão do objeto pactuado. Ora, para realização da 'atividade 2', que seria a compra de alevinos, era necessário a prévia instalação das gaiolas flutuantes para recebê-los, para a 'Atividade 3', acompanhamento das taxas de crescimento e sobrevivência dos peixes, era necessário o pleno cumprimento das atividades 1 e 2 e assim sucessivamente. Portanto, também se avalia improcedente as alegações sobre a falta de comprovação de despesa relativa ao cheque 850010.
Quanto a não apresentação das cópias dos cheques utilizados na execução do convênio, o defendente apresentou os cheques 850004, 850008, 850010, 850012, 850015, 850018 e 850020 anexos à sua defesa (peça 25, p.63-74) ; justificou que o cheque 850005 teria sido cancelado e os 11 cheques faltantes teriam sido solicitados ao Banco, mas até então não teriam sido recebidos. Verifica-se que, de fato, o cheque 850005 não consta do extrato bancário da conta do convênio enviado pelo Banco do Brasil (peça 26, p.1-6) , e que houve tentativas reiteradas do convenente de obter cópias dos cheques junto ao Banco (peça 25, p. 76-80) . No entanto não há comprovação da falta de êxito dos pleitos apresentados. Em que pese a defesa não ter apresentado a cópia de todos os cheques utilizados, a presente análise não ficou prejudicada porque todos os cheques utilizados na execução do convênio foram encaminhados diretamente pelo Banco do Brasil à esta Corte (peça 26) .
Com relação à contratação sem licitação da empresa Peixe Gordo Comércio de Peixes e Derivados Ltda., foi alegado que a empresa seria a única à época a possuir certificação do Serviço Inspeção Federal - SIF. Entretanto, no Ofício 00532, acostado pela defesa (peça 25, p.81) , a Superintendência Federal de Agricultura no DF atesta que, naquele período, apenas a empresa Ranário Ouro Verde Ltda., SIF 2840, era habilitada para o abate de pescados no DF. Portanto, trata-se de outra empresa, visto que o próprio cheque 850001 utilizado para a despesa foi nominal à empresa Peixe Gordo Com. de Peixes e Derivados (peça 26, p.10) . Foram acrescentadas, ainda, duas outras declarações, que reforçariam as afirmações da referida Superintendência (peça 25, p.82-3) . No entanto, os senhores que assinaram tais declarações não têm a prerrogativa de atestar certificação do SIF no DF, um deles era chefe do Escritório da SEAP no DF e o outro servidor da CAESB, que recebeu cheque nominal do convênio para realização de palestra, já analisado anteriormente. Portanto os declarantes não tinham qualquer vínculo com o órgão competente certificador, que é vinculado ao Mapa, e as alegações não merecem acolhida.
No aditamento das alegações de defesa (peça 29, p.6) foi acrescida a informação de que o cheque 0850002, no valor de R$ 4.756,00, datado em 23/12/2004 (peça 26, p.13) , foi utilizado para pagamento da nota fiscal 0156, referente a compra de tubos galvanizados para construção de tanques-redes. Todavia a referida nota não foi anexada à defesa, o que impede a aferição da regularidade da despesa.
A jurisprudência do TCU considera não haver débito em decorrência de despesas realizadas fora da vigência do convênio, em caráter excepcional, quando relacionadas a seu objeto, em situações em que reste comprovado que o pactuado foi devidamente cumprido. Todavia, as análises revelaram que não se pode comprovar nexo causal da grande maioria das despesas realizadas com o objeto pactuado. Também há muitas inconsistências nas alegações de despesas, principalmente quando cotejadas com as informações prestadas pelo Banco do Brasil. Tudo isso leva a conclusão, também, pela impossibilidade de certificação de que o pactuado tenha sido cumprido.
Assim, retomando-se a análise das alegações quanto às despesas realizadas fora da vigência do convênio, especificamente sobre o cheque 850018, no valor de R$ 6.180,00, cuja nota fiscal 726, de 11/2/2005, estaria dentro da vigência alegada pela defesa, avalia-se que tal despesa também não pode ser acolhida. Isto porque, além de não restar comprovado que o pactuado foi devidamente cumprido, a despesa foi realizada fora da vigência formal do convênio, que após prorrogação de ofício passou a ser em 30/1/2005 (peça 1, p.169) . Ademais, verifica-se que o cheque em questão foi datado em 31/1/2005 (peça 26, p.58) e compensado em 1/2/2005 (peça 26, p.3) , portanto em datas anteriores à da nota fiscal 726, de 11/2/2005. 
Sobre o cheque 850019, no valor de R$ 390,00, verificam-se contradições nas alegações apresentadas. Segundo aditamento da defesa o cheque se referiria à nota fiscal 0144, conforme já teria sido justificado na alínea 'a' das razões de defesa. No entanto, segundo as alegações relativas à referida alínea, a nota fiscal 0144, no valor de R$ 390,00, seria relativa à aquisição de tambores/Babonas, utilizado na construção dos tanques redes, mas seu pagamento teria sido em espécie. Além disso, constata-se que a nota fiscal 0144 (peça 25, p.42) , emitida pela empresa NM Tambores, se refere a compra de tambores, mas o cheque 850019 (peça 26, p.61) foi nominal a KARSERV Comb. Lub. e Serv. Ltda., e compensado cerca de quatro meses após o encerramento da vigência do convênio, em 16/5/2005 (peça 26, p.6) . Por fim, a instalação dos tanques era prevista no plano de trabalho para ser a primeira atividade em termos cronológicos (peça 1, p.123 e 129) , conforme já explicado anteriormente (item 78) . Assim, em face das inconsistências das informações prestadas, rejeitam-se as alegações sobre o cheque 850019.
Da mesma forma, foi informado no aditamento da defesa que o cheque 850020, no valor de R$ 1.000,00, seria referente a compra de matrizes e teria sido emitido nominalmente ao fornecedor. No entanto o cheque teve valor de R$ 260,00 e foi compensado em 4/5/2005 (peça 26, p.6) , cerca de 80 dias após o final da execução do convênio. Assim, propõe-se a rejeição das alegações de defesa quanto ao referido cheque.
São improcedentes também os argumentos de que os recursos do convênio não foram aplicados em face da sua constante utilização e porque o custo de CPMF/IOF seria maior que o rendimento que se auferiria com a aplicação. Afinal, os recursos do convênio permaneceram na conta de 3/11/2004 a 25/5/2005 sem serem aplicados (peça 26, p.1-6) , em desacordo com o artigo 20, § 1º, inciso I, da IN STN 1/1997.
Quanto à falta de comprovação de realização de curso de capacitação de produtores, as alegações também não merecem acolhida. Em que pese terem sido anexados à defesa declarações que seriam de partícipes do curso (peça 25, p. 87-91) , do chefe do escritório da SEAP/PR no Distrito Federal (peça 25, p. 82) e do palestrante do curso (peça 25, p. 83) , lista dos participantes sem assinaturas (peça 25, p. 86) , cópia do Parecer Técnico EE/DF 004/2005 (peça 25, p. 84-85) e fotos (peça 25, p. 92-95) que atestariam a realização do curso; as impropriedades já relatadas com o uso de cheques e a falta de documentos fiscais que permitam comprovar a realização de despesas, impedem a conclusão pelo cumprimento, mesmo que parcial, do objeto pactuado.
Com relação a comprovação da aplicação da contrapartida, no valor de R$ 50.000,00, conforme disposto na cláusula 5ª do termo de convênio (peça 1, p.117-119) , verifica-se que no Cronograma de Execução Físico-Financeiro (peça 1, p.129) a contrapartida prevista era 'Posto de vigilância terceirizado 24 horas, já existente na ETE-SUL/CAESB, situado nas proximidades do projeto', no valor de R$ 70.000,00. 
Em anexo à defesa foi encaminhado Edital de Concorrência para 'Prestação de Serviços de Vigilância e Segurança nas Diversas Unidades Administrativas e Operacionais da CAESB no Distrito Federal' (peça 25, p.96-155) , o decorrente Contrato de Prestação de Serviços de Vigilância, assinado em 19/10/2000, no valor total de R$ 53.489.780,40 (peça 25, p.156-161) , e Planilha de Pagamento (peça 25, p.162-169) . Trata-se de contratação ampla, vigente no período de realização do convênio, mas não foi possível discriminar o Posto de Vigilância específico e o valor atribuído como objeto da contrapartida do convênio em análise. Entretanto, como a contrapartida prevista não era financeira, seu valor não impacta a apuração de débito da presente tomada de contas.
Considerando que os responsáveis não apresentaram qualquer justificativa capaz de elidir as falhas apontadas nos autos, cabe o julgamento das presentes contas pela irregularidade, bem como a condenação em débito.
Com relação a aplicação da multa prevista nos arts. 19, caput, e 57 da Lei 8.443/1992, como as irregularidades apontadas ocorreram no período de 3/11/2004 a 25/5/2005 (peça 26, p.1-6) , a pretensão punitiva está prescrita nos termos do Acórdão 1441/2016-TCU-Plenário, que estabelece 10 anos para a pretensão punitiva, contada a partir da data de ocorrência da irregularidade sancionada. 
Por fim, a fim de elucidar a apuração do débito, observe-se que o Parecer 52/2006 - COGPA/DIGEAI/SA/SEAP-PR (peça 1, p. 241) concluiu que deveria ser solicitado ao convenente o recolhimento de despesas com taxas bancárias no valor de R$ 99,92, efetuadas em desacordo com o estabelecido no art. 8, VII da IN STN 1/97. Tal demanda foi atendida pelo convenente, com atraso, no valor final de R$ 122,13 (peça 1, p. 295) . Em 25/5/2005 foi efetuada devolução de R$ 3.903,32, informados como recursos não utilizados no convênio pela FEPRORURAL (peça 1, p.209-211) . Assim tais valores foram considerados na apuração do débito.
CONCLUSÃO
Em face da análise promovida nos itens 60 a 91, propõe-se rejeitar as alegações de defesa apresentadas pelo Sr. Agnaldo Alves Pereira, uma vez que não foram suficientes para sanear as irregularidades a ele atribuídas, notadamente os saques de recursos do convênio diretamente no caixa, e a falta de comprovação das despesas realizadas, em desacordo com o artigo 20, § 1º, inciso I, da IN STN 1/1997. 
Além disso, diversas contradições e inconsistências foram constatadas nas alegações de defesa, principalmente quando cotejadas com o plano de trabalho aprovado e com as informações prestadas pelo Banco do Brasil sobre os cheques utilizados na conta específica do Convênio 071/2004, celebrado com a então SEAP/PR.
Tendo em vista que não constam dos autos elementos que permitam reconhecer a boa-fé do responsável, sugere-se que as contas do Sr. Agnaldo Alves Pereira sejam julgadas irregulares, nos termos do art. 202, § 6º, do RI/TCU, com a imputação do débito atualizado monetariamente e acrescido de juros de mora, nos termos do art. 202, §1º do RI/TCU, descontado o valor já recolhido.
PROPOSTA DE ENCAMINHAMENTO
Diante do exposto, submetemos os autos à consideração superior, propondo ao Tribunal:
a) com fundamento nos arts. 1º, inciso I, 16, inciso III, alínea c, e § 2º da Lei 8.443/1992 c/c os arts. 19 e 23, inciso III, da mesma Lei, e com arts. 1º, inciso I, 209, inciso III, e § 5º, 210 e 214, inciso III, do Regimento Interno, que sejam julgadas irregulares as contas do Sr. Agnaldo Alves Pereira, CPF XXX.522.691-XX, ex-Presidente da Federação das Associações de Pequenos Produtores Rurais do Distrito Federal e do Entorno - FEPRORURAL, e condená-lo, em solidariedade, com a Federação das Associações de Pequenos Produtores Rurais do Distrito Federal e do Entorno - FEPRORURAL, CNPJ 03.720.020/0001-25, ao pagamento das quantias a seguir especificadas, com a fixação do prazo de quinze dias, a contar das notificações, para comprovarem, perante o Tribunal (art. 214, inciso III, alínea 'a', do Regimento Interno) , o recolhimento das dívidas aos cofres do Tesouro Nacional, atualizadas monetariamente e acrescidas dos juros de mora, calculados a partir das datas discriminadas, até a data dos recolhimentos, na forma prevista na legislação em vigor, abatendo-se, na oportunidade, os valores já ressarcidos.
	VALOR ORIGINAL (R$) 
	DATA DA OCORRÊNCIA

	54.070,00 D
	3/11/2004

	3.903,32 C
	25/5/2005

	122,13 C
	25/9/2006

Valor atualizado até 12/11/2018: R$ 108.511,48
b) autorizar, desde logo, nos termos do art. 28, inciso II, da Lei 8.443/1992, a cobrança judicial das dívidas caso não atendidas as notificações.
c) encaminhar cópia da deliberação ao Procurador-Chefe da Procuradoria da República do Distrito Federal, nos termos do § 3º do art. 16 da Lei 8.443/1992 c/c o § 7º do art. 209 do Regimento Interno do TCU, para adoção das medidas cabíveis; e comunicar-lhe que o relatório e o voto que a fundamentarem podem ser acessados por meio do endereço eletrônico www.tcu.gov.br/acordaos e que, caso haja interesse, o Tribunal pode enviar-lhe cópia desses documentos sem qualquer custo".
2.	O Ministério Público junto a este Tribunal manifestou-se parcialmente de acordo com a proposição da unidade técnica (peça 41) , nos seguintes termos:
"A presente tomada de contas especial foi instaurada em decorrência da não aprovação da prestação de contas dos recursos repassados por força do Convênio 71/2004, Siafi 510704 (Relatório Final de TCE 12/2015 à peça 1, pp. 307/13) , celebrado entre a União/Secretaria Especial de Pesca e Aquicultura - Seap/PR e a Federação das Associações de Pequenos Produtores Rurais do Distrito Federal e Entorno - Feprorural, no valor total de R$ 104.070,00 (concedente: R$ 54.070,00, convenente: R$ 50.000,00) , cujo objeto era 'custear despesas com apoio ao Programa de Cultivo de Carpa Prateada em Tanque-rede no Lago Paranoá' (peça 1, pp. 117/9 e 323) .
O plano de trabalho aprovado previa as etapas a seguir (peça 1, p. 137) :
	ITEM
	DESCRIÇÃO
	INDICADOR FÍSICO
	ESTIMATIVO DE CUSTO

			UNIDADE 
MEDIDA
	QUANT.
	VALOR UNITÁRIO R$ 1,00
	VALOR TOTAL 
R$ 1,00

	1
	CULTIVO ECOLÓGICO DA CARPA PRATEADA
				
	1.1
	Construção de gaiolas
				
		- Tubo galvanizado
	Barra
	82
	60
	4.920

		- Tanque-rede (2,5 x 2,5 x 2,0m) 
	Unidade
	16
	355
	5.680

		- Tanque-rede (5,0 x 2,5 x 2,0m) 
	Unidade
	04
	377
	1.508

		- Tanque-rede (8,0 x 4,0 x 2,0m) 
	Unidade
	02
	718
	1.436

		- Frete aéreo dos tanques
	Frete
	01
	500
	500

	1.2
	Aquisição de carpa prateada
				
		- Carpa prateada adulta
	Unidade
	40
	20
	800

		- Alevinos I
	Milheiro
	24
	60
	1.440

		- Frete aéreo
	Frete
		5.786
	5.786

	1.3
	Equipamento para defumação
	Unidade
	01
	8.820
	8.820

	1.4
	Equipamento para filetagem
	Unidade
	01
	6.180
	6.180

	1.5
	Caixa de transporte de peixe
	Unidade
	01
	3.000
	3.000

	1.6
	Material de consumo para campo
				
		- Babona (50 L) 
	Unidade
	20
	100
	2.000

		- Babona (20 L) 
	Unidade
	20
	50
	1.000

		- Agulhas, linhas e sacos plásticos
	-
	-
	-
	1.000

	1.7 
	Curso de capacitação de pescadores
				
		- Curso de 40h
	Hora/aula
	40
	100
	4.000

		- Transporte para alunos
	Unidade
	01
	500
	500

		- Aluguel de espaço
	Unidade
	01
	2.000
	2.000

		- Despesas com passagem do instrutor 
	Unidade
	02
	400
	800

		- Despesas com diárias
	Unidade
	05
	180
	900

		- Despesas com hospedagem para instrutor
	Unidade
	04
	200
	800

		- Despesa com alimentação 
	Unidade
	01
	750
	750

		- Despesas com material didático
	Unidade
	01
	250
	250

		Subtotal
	-
	-
	-
	54.070

	2
	CONTRAPARTIDA
				
	2.1
	Serviço de vigilância
				
		- Posto de vigilância terceirizado 24 horas, já existente na ETE-SUL/Caesb, situado nas proximidades do projeto. 
	Mensalid.
	05
	10.000
	50.000

		Subtotal
	-
	-
	-
	50.000

		TOTAL GERAL
	-
	-
	-
	104.070

A Secretaria de Controle Externo da Agricultura e do Meio Ambiente - SecexAmbiental promoveu a citação solidária (peças 6, 7, 27, 33, 36 e 37) da Feprorural e do sr. Agnaldo Alves Pereira, presidente da entidade, pelo valor total transferido, nos termos a seguir, encaminhando-lhes, a título de subsídio, cópia da instrução à peça 2:
'2. O débito é decorrente da não comprovação da boa e regular aplicação dos recursos públicos recebidos por força do Convênio 071/2004 (Siafi 510704) , celebrado entre a FEPRORURAL/DF e a então SEAP/PR, em razão de impugnações da prestação de contas, abaixo relacionadas:
a) despesas realizadas fora da vigência do convênio, relativas às notas fiscais 1040 (R$ 8.200,00) , 10971 (R$ 272,00) , 115 (R$ 727,00) , emitidas em 31/1/2005, 726 (R$ 6.180,00) , emitida em 11/2/2005, 690 (R$ 8.820,00) , emitida em 18/3/2005, 0144 (R$ 390,00) , emitida em 30/3/2005, e 31402 (R$ 220,00) , emitida em 31/3/2005, em desacordo com o artigo 8º, inciso V, da IN STN 1/97;
b) falta de correlação entre relação de pagamento, extrato bancário e notas fiscais, especificamente com relação aos cheques 850004 (R$ 3.833,51) , 850006 (R$ 3.000,00) , 850008 (R$ 2.000,00) , 850011 (R$ 1.000,00) , 850012 (R$ 1.146,49) , 850013 (R$ 400,00) , 850014 (R$ 990,00) , 850015 (R$ 980,00) e 850017 (R$ 400,00) , em desacordo com os artigos 20 e 30 da IN STN 1/97;
c) não informar o objetivo nem comprovar documentalmente a despesa do débito relativo ao cheque 850010 (R$ 8.200,00) , em desacordo com os artigos 20 e 30 da IN STN 1/97;
d) emissão de único cheque para pagamento a diversos beneficiários - cheque 850007, atribuído às notas fiscais 59960 (R$ 750,00) , 0447 (R$ 2.600,00) , e 5966 (R$ 380,00) , e cheque 850011, atribuído às notas fiscais 10971 (R$ 272,00) e 115 (R$ 727,60) , em desacordo com o artigo 20 da IN STN 1/97;
e) não apresentação das cópias dos cheques 850001 a 8500020, em afronta ao que determina o caput do artigo 31 da IN STN 1/97, em desacordo com o artigo 20 da IN STN 1/97;
f) contratação sem licitação e sem comprovação, através de documento expedido pela Junta Comercial-DF, de que a empresa Peixe Gordo Comércio de Peixes e Derivados LTDA - ME, era a única no Distrito Federal em funcionamento e que dispunha de ferramentas e equipamentos técnicos para a realização dos cursos oferecidos pelo projeto, em desacordo com o artigo 27 da IN STN 1/97 c/c artigo 25, inciso I, da Lei 8.666/93; 
g) recurso não aplicado no período de 3/11/2004 a 25/5/2005 em desacordo com o artigo 20, § 1º, inciso I, da IN STN 1/97; 
h) não encaminhamento de documentação probatória da realização do curso de capacitação de produtores, constante do plano de trabalho do convênio, tais como folder, lista de participantes e documentos fiscais, em desacordo com o artigo 28, caput, da IN STN 1/97;
i) não encaminhamento de documentação que comprove a aplicação dos recursos pertinentes à contrapartida (cópias de cheques, notas fiscais, recibos, contratos, adjudicatório e homologação de licitação ou justificativas para dispensas e inexigibilidades, no que couber) , em afronta ao que dispõe o item 5 do termo simplificado de convênio e art. 28, inciso IV, e § 4º, da IN STN 1/97.
 (...) 
Débitos:
R$ 54.070,00, em 3/11/2004
Créditos:
R$ 122,13, em 25/9/2006
R$ 3.903,00, em 25/5/2005'
O sr. Agnaldo apresentou defesa (peças 25 e 29) . A Feprorural, citada pela via postal e pela via editalícia, permaneceu silente (peças 36 e 37) .
A unidade técnica, que obteve cópia dos extratos e dos cheques debitados da conta específica junto ao Banco do Brasil (peças 5, 18, 26 e 30/2) , opina pelo não acolhimento da defesa oferecida e propõe, em pareceres uniformes (peças 38/40) :
'a) com fundamento nos arts. 1º, inciso I, 16, inciso III, alínea 'c', e § 2º da Lei 8.443/1992 c/c os arts. 19 e 23, inciso III, da mesma Lei, e com arts. 1º, inciso I, 209, inciso III, e § 5º, 210 e 214, inciso III, do Regimento Interno, que sejam julgadas irregulares as contas do Sr. Agnaldo Alves Pereira, CPF XXX.522.691-XX, ex-Presidente da Federação das Associações de Pequenos Produtores Rurais do Distrito Federal e do Entorno - FEPRORURAL, e condená-lo, em solidariedade, com a Federação das Associações de Pequenos Produtores Rurais do Distrito Federal e do Entorno - FEPRORURAL, CNPJ 03.720.020/0001-25, ao pagamento das quantias a seguir especificadas, com a fixação do prazo de quinze dias, a contar das notificações, para comprovarem, perante o Tribunal (art. 214, inciso III, alínea 'a', do Regimento Interno) , o recolhimento das dívidas aos cofres do Tesouro Nacional, atualizadas monetariamente e acrescidas dos juros de mora, calculados a partir das datas discriminadas, até a data dos recolhimentos, na forma prevista na legislação em vigor, abatendo-se, na oportunidade, os valores já ressarcidos.
	VALOR ORIGINAL (R$) 
	DATA DA OCORRÊNCIA

	54.070,00 D
	3/11/2004

	3.903,32 C
	25/5/2005

	122,13 C
	25/9/2006

Valor atualizado até 12/11/2018: R$ 108.511,48
b) autorizar, desde logo, nos termos do art. 28, inciso II, da Lei 8.443/1992, a cobrança judicial das dívidas, caso não atendidas as notificações;
c) encaminhar cópia da deliberação ao Procurador-Chefe da Procuradoria da República do Distrito Federal, nos termos do § 3º do art. 16 da Lei 8.443/1992 c/c o § 7º do art. 209 do Regimento Interno do TCU, para adoção das medidas cabíveis; e comunicar-lhe que o relatório e o voto que a fundamentarem podem ser acessados por meio do endereço eletrônico www.tcu.gov.br/acordaos e que, caso haja interesse, o Tribunal pode enviar-lhe cópia desses documentos sem qualquer custo.'  
Para melhor compreensão dos fatos, segue reprodução da movimentação bancária relevante do ajuste, conforme esclarecimentos do Banco do Brasil à peça 18, p. 1, e extratos à peça 26, pp. 1/6:
	DATA
	HISTÓRICO
	DOCUMENTO
	VALOR (R$) 

	3/11/2004
	729-Transferência 
	003478
	54.070,00C

	16/12/2004
	102-Ch. Compe
	850001
	1.840,00D

	24/12/2004
	102-Ch. Compe
	850002
	4.756,00D

	3/1/2005
	002-Cheque
	850003
	1.980,00D

	10/1/2005
	102-Cheque compensado
	850004
	3.833,51D

	25/1/2005
	002-Cheque
	850006
	3.000,00D

	31/1/2005
	002-Cheque
	850009
	8.820,00D

	31/1/2005
	002-Cheque
	850011
	1.000,00D

	31/1/2005
	002-Cheque
	850012
	1.146,49D

	31/1/2005
	002-Cheque
	850013
	400,00D

	31/1/2005
	002-Cheque
	850014
	990,00D

	31/1/2005
	002-Cheque
	850015
	980,00D

	1/2/2005
	102-Cheque compensado
	850018
	6.180,00D

	2/2/2005
	102-Cheque compensado
	850010
	8.200,00D

	4/2/2005
	102-Cheque compensado
	850017
	400,00D

	11/2/2005
	102-Cheque compensado
	850008
	2.000,00D

	4/5/2005
	102-Cheque compensado
	850020
	260,00D

	11/5/2005
	002-Cheque
	850016
	220,00D

	11/5/2005
	102-Cheque compensado
	850007
	3.720,00D

	16/5/2005
	102-Cheque compensado
	850019
	390,00D

	25/5/2005
	002-Cheque
	230601
	3.903,32D

	VALOR TOTAL DEBITADO DA CONTA ESPECÍFICA: R$ 54.019,32

O encaminhamento sugerido pela unidade técnica é adequado, no essencial. 
Nos termos da instrução da SecexAmbiental, pode-se destacar que (peça 38) :
a) sobre o cheque 850016, no valor de R$ 220,00, nominal a pessoa física (peça 26, p. 52) , a justificativa de que foi sacado e utilizado para ressarcimento de compra de material utilizado em curso que teria ocorrido em 2/11/2004 não pode ser acolhida, em face da impossibilidade de estabelecimento de nexo causal entre aqueles recursos e a despesa alegada. Ademais, a Nota Fiscal 31.402 (peça 25, p.43) , que foi atribuída ao cheque 850016, é de 31/3/2005, cerca de cinco meses após a data que o defendente alega ter realizado a despesa;
b) em relação ao cheque 850009, no valor R$ 8.820,00 [peça 26, p. 31], a defesa informou que teria sido compensado e utilizado para aquisição de desidratador/defumador, em conformidade com a Nota Fiscal 690 (peça 25, p. 34) , mas o Banco do Brasil informou que o cheque foi pago via guichê de caixa em 31/1/2005 (peças 18, p. 1, e 26, p. 2) . A Nota Fiscal 690 foi emitida em 18/3/2005, pois, segundo informado pela defesa, tal documento teria substituído a NF original, que não consta dos autos, que teria sido emitida em 31/1/2005 e que se encontrava vencida, inviabilizando o transporte do equipamento (peça 25, p. 41) . Ocorre que o equipamento adquirido só poderia ter sido entregue após 18/3/2005, data fora da vigência do convênio (30/1/2005, peça 1, p. 169) e posterior, também, à data final de vigência alegada na defesa, que teria sido em 24/2/2005. Além disso, a nota fiscal que teria sido substituída não foi anexada às alegações de defesa, impedindo, assim, a aferição de sua data;
c) quanto ao cheque 850006, no valor de R$ 3.000,00, o defendente alegou que tal despesa seria referente à aquisição de uma caixa para transportar peixes, conforme NF 143.314 [de 17/1/2005, peça 25, p. 45], e que não sabia o porquê de o cheque ter sido compensado no dia 25/1/2005 [oito dias após a compra]. Entretanto, o cheque foi datado exatamente em 25/1/2005 (peça 26, p. 22) , e o BB informou que tal cheque foi pago via guichê de caixa (peça 18, p. 1) . No aditamento da defesa, o defendente passou a afirmar que o cheque teria sido nominal ao fornecedor Dirceu Antonio Dumaszak e sacado no caixa (peça 29, p. 6) . Este fornecedor foi destinatário também do cheque 850004 (peça 26, p. 19) , que foi destinado a diversos pagamentos, conforme as alegações de defesa (item 30) ;
d) no que tange ao cheque 850004, no valor de R$ 3.833,51 [peça 26, p. 19], a defesa afirmou que se refere a parte de pagamento do recibo no valor de R$ 4.980,00 (peça 25, p. 44) , referente a transporte de alevinos. A diferença de valores teria sido utilizada para pagamento de impostos gerados e para o combustível do caminhão transportador para retorno ao seu estado de origem, que teria sido pago em espécie. Assim, houve descumprimento dos artigos 20 e 30 da IN/STN 1/1997;
e) relativamente ao cheque 850007 [R$ 3.720,00], o BB apontou sua compensação bancária, mas o defendente informou que tal cheque foi sacado em espécie e utilizado para pagamento das notas fiscais 59960, 0446 [0447] e 5966 [emitidas em, respectivamente, 2/11/2004, 15/12/2004 e 2/11/2004, peça 25, pp. 8 e 59/61]. Assim, recursos de um mesmo cheque, que foi nominal ao próprio defendente [Agnaldo Alves Pereira] e compensado cerca de três meses após o término da vigência do convênio, em 11/5/2005 (peça 26, pp. 6 e 25) , foi atribuído a mais de um fornecedor, em desacordo com os artigos 20 e 30 da IN/STN 1/1997;
f) no que se refere ao cheque 850008, no valor de R$ 2.000,00 (peça 25, p. 47) , alega-se se tratar de pagamento a palestrante do curso realizado, conforme recibo [peça 25, pp. 6 e 49]. No entanto, o cheque tem data de 31/1/2005 e foi compensado em 11/2/2005 (peça 26, p. 3) , enquanto o recibo é de 2/12/2004 e o curso teria sido realizado em 2/11/2004 (peça 25, pp. 87/91) . Além dessas discrepâncias de datas, no plano de trabalho do convênio não há previsão para pagamento de palestrante (peça 1, p. 97) ;
g) sobre o cheque 850017 [nominativo ao sr. José Cardoso dos Santos], no valor de R$ 400,00, teria sido emitido para pagamento de transporte de professores para o curso [plano de trabalho à peça 1, p. 137] e respectivos encargos, conforme [Guia da Previdência Social, paga em 10/5/2005, e] recibo [peça 25, pp. 7 e 57]. Contudo, o evento teria ocorrido em 2/11/2004 (peça 25, pp. 87/91) , mas o recibo é de 2/12/2004, enquanto o cheque tem data de 31/1/2005 (peça 26, p. 55) e foi compensado em 4/2/2005 (peça 26, p. 3) . Não é razoável esperar que um pagamento de transporte de pessoas seja recebido cerca de 3 meses após a realização do serviço, portanto, não deve ser acolhida tal argumentação;
h) em relação ao cheque 850010, no valor de R$ 8.200,00, datado de 31/1/2005 e compensado em 2/2/2015 [2/2/2005] (peça 26, pp. 3 e 34) , foi apresentada a NF 1040, de 31/1/2005, referente à aquisição de tanques-rede (peça 25, p. 58) , que são gaiolas flutuantes utilizadas para a criação dos peixes. Em que pese a coerência entre as datas da realização da despesa e do respectivo comprovante fiscal:
h.1) o objeto do convênio foi 'apoiar o Projeto Cultivo Ecológico de Carpa Prateada em Tanque-rede no Lago Paranoá' (peça 1, p. 117) e a 'Atividade 1', para ser realizada no período inicial do projeto, era a construção das 22 gaiolas flutuantes para estocagem dos peixes (peça 1, pp. 123 e 129) ;
h.2) segundo as alegações de defesa, o convênio foi realizado no período de 3/11/2004 a 24/2/2005, embora sua vigência, após prorrogação de ofício, fosse até 30/1/2005 (peça 1, p. 169) ;
h.3) mesmo considerando a data final alegada pela defesa, não é razoável que a única compra de tanques para criação dos peixes tenha sido realizada a menos de 1 mês da conclusão do objeto pactuado. Para realização da 'atividade 2', que seria a compra de alevinos, era necessária a prévia instalação das gaiolas flutuantes para recebê-los. Para a 'Atividade 3', acompanhamento das taxas de crescimento e sobrevivência dos peixes, era necessário o pleno cumprimento das atividades 1 e 2 e assim sucessivamente. Portanto, também se avaliam improcedentes as alegações sobre a falta de comprovação de despesa relativa ao cheque 850010;
i) quanto à contratação sem licitação da empresa Peixe Gordo Comércio de Peixes e Derivados Ltda., alegou-se que a empresa seria a única, à época, a possuir certificação do Serviço Inspeção Federal - SIF. Entretanto, a Superintendência Federal de Agricultura/DF atestou [em 15/7/2011] que, no período de 2004 e 2005, apenas a empresa Ranário Ouro Verde Ltda., SIF 2840, era habilitada para o abate de pescados no DF (peça 25, p. 81) . Portanto, trata-se de outra empresa, visto que o próprio cheque 850001 [R$ 1.840,00] utilizado para a despesa foi nominal à empresa Peixe Gordo Com. de Peixes e Derivados (peça 26, p. 10) . Foram acrescentadas, ainda, duas outras declarações, que reforçariam as afirmações da referida Superintendência (peça 25, pp. 82/3) . No entanto, os senhores que assinaram tais declarações não têm a prerrogativa de atestar certificação do SIF no DF: um deles era chefe do Escritório da Seap/DF e o outro servidor da Caesb, que recebeu cheque nominal do convênio para realização de palestra, já analisado anteriormente. Portanto os declarantes não tinham qualquer vínculo com o órgão competente certificador, que é vinculado ao Mapa, e as alegações não merecem acolhida;
j) no que tange ao cheque 0850002, no valor de R$ 4.756,00, datado em 23/12/2004 (peça 26, p.13) , teria sido utilizado para pagamento da NF 156, referente à compra de tubos galvanizados para construção de tanques-redes. Todavia, a referida nota não foi anexada à defesa, o que impede a aferição da regularidade da despesa;
k) relativamente ao cheque 850018, no valor de R$ 6.180,00 [peça 26, p. 58], cuja NF 726, de 11/2/2005, estaria dentro da vigência alegada pela defesa, a despesa também não pode ser acolhida, pois não restou comprovado que o pactuado foi devidamente cumprido e a despesa foi realizada fora da vigência formal do convênio (30/1/2005, peça 1, p. 169) . Ademais, o cheque em questão foi datado de 31/1/2005 e compensado em 1/2/2005 (peça 26, pp. 3 e 58) , portanto, em datas anteriores à da Nota Fiscal 726, de 11/2/2005;
l) sobre o cheque 850019, no valor de R$ 390,00, seria referente à NF 144, alusiva à aquisição de tambores/babonas, utilizados na construção dos tanques redes, mas seu pagamento teria sido em espécie. Além disso, a NF 144 (peça 25, p. 42) , emitida pela empresa NM Tambores, refere-se à compra de tambores, mas o cheque 850019 (peça 26, p. 61) foi nominal à KARSERV Comb. Lub. e Serv. Ltda., e compensado cerca de quatro meses após o encerramento da vigência do convênio, em 16/5/2005 (peça 26, p. 6) . Por fim, a instalação dos tanques era prevista no plano de trabalho para ser a primeira atividade em termos cronológicos (peça 1, pp. 123 e 129) . Assim, em face das inconsistências das informações prestadas, rejeitam-se as alegações sobre o cheque 850019;
m) no que se refere ao cheque 850020, no valor de R$ 1.000,00, que, segundo alegado, seria referente à compra de matrizes e teria sido emitido nominalmente ao fornecedor [peça 29, p. 6], teve valor preenchido de R$ 260,00 e foi compensado em 4/5/2005 [peça 26, pp. 6 e 64], cerca de 80 dias após o final da execução do convênio; 
n) são improcedentes também os argumentos de que os recursos do convênio não foram aplicados em face da sua constante utilização e porque o custo de CPMF/IOF seria maior que o rendimento que se auferiria com a aplicação, afinal, os recursos do convênio permaneceram na conta de 3/11/2004 a 25/5/2005 sem serem aplicados (peça 26, pp. 1/6) , em desacordo com o artigo 20, § 1º, inciso I, da IN/STN 1/1997;
o) quanto à falta de comprovação da realização do curso de capacitação de produtores, a defesa apresentou declarações que seriam de partícipes do curso (peça 25, pp. 87/91) , do chefe do escritório da Seap/PR no Distrito Federal (peça 25, p. 82) e do palestrante do curso (peça 25, p. 83) , lista dos participantes sem assinaturas (peça 25, p. 86) , cópia do Parecer Técnico EE/DF 004/2005 (peça 25, pp. 84/5) e fotos (peça 25, pp. 92/5) que atestariam a realização do curso. Porém, as impropriedades já relatadas com o uso de cheques e a falta de documentos fiscais que permitam comprovar a realização de despesas impedem a conclusão pelo cumprimento, mesmo que parcial, do objeto pactuado;
p) no que se refere à comprovação da contrapartida (R$ 50.000,00) , conforme disposto na Cláusula 5ª do termo de convênio (peça 1, pp. 117/9) , que seria aplicada no 'Posto de vigilância terceirizado 24 horas, já existente na ETE-SUL/Caesb, situado nas proximidades do projeto', no valor de R$ 70.000,00 (peça 1, p. 129) , foram encaminhados: Edital de Concorrência para 'Prestação de Serviços de Vigilância e Segurança nas Diversas Unidades Administrativas e Operacionais da CAESB no Distrito Federal' (peça 25, pp. 96/155) ; Contrato de Prestação de Serviços de Vigilância, assinado em 19/10/2000, no valor total de R$ 53.489.780,40 (peça 25, pp. 156/61) , e Planilha de Pagamento (peça 25, pp. 162/9) . Trata-se, portanto, de contratação ampla, vigente no período de realização do convênio, mas não foi possível discriminar o posto de vigilância específico e o valor atribuído como objeto da contrapartida do convênio em análise. Entretanto, como a contrapartida prevista não era financeira, seu valor não impacta a apuração de débito da presente tomada de contas.
II
Com as vênias de estilo, o MP de Contas entende que podem ser acolhidas as alegações do sr. Agnaldo acerca dos seguintes dispêndios:
a) cheque 850006, no valor de R$ 3.000,00, referente à aquisição de uma caixa para transportar peixes: a despesa estava prevista no plano de trabalho (peça 1, p. 137) e guarda conformidade com o prazo de vigência do ajuste, com a NF 143.314, de 17/1/2005 (emitente: Posto Fazendário de Catalão/Razão social: Dirceu Antonio Dumaszak, peça 25, p. 45) , e com o cheque nominativo ao sr. Dirceu Antonio Dumaszak, debitado da conta específica (peça 26, p. 22) ;
b) cheque 850004, no valor de R$ 3.833,51 (peça 26, p. 19) : como o transporte de alevinos estava previsto no plano de trabalho (peça 1, p. 137) e o cheque foi nominativo, entende-se ser razoável aceitar a despesa como parte de pagamento do recibo no valor de R$ 4.980,00 (peça 25, p. 44) ;
c) cheque 850001, no valor de R$ 1.840,00 (peça 26, p. 10) : a despesa pode ser considerada regular, visto que, embora a contratação da empresa Peixe Gordo Comércio de Peixes e Derivados Ltda. tenha sido feita sem licitação, não há evidência de que o serviço de locação de frigorífico não tenha sido prestado (peça 2, pp. 4/5, item 26) ;
d) cheque 850011, no valor de R$ 1.000,00, sacado em espécie em 31/1/2005 (peça 26, pp. 2 e 37/8) : em que pese o saque em espécie, em desacordo com o artigo 20 da IN/STN 1/1997, a movimentação financeira guarda compatibilidade com a data de emissão das notas fiscais 10971 (31/1/2005, R$ 272,00) e 115 (31/1/2005, R$ 727,60) , cujo conteúdo (corda e linha de nylon, linha encerada e agulhas curvas) também é compatível com o item 1.6 do plano de trabalho, qual seja, material de consumo para campo, especificamente agulhas e linhas (peça 25, pp. 6 e 51/2) .
Nesse contexto, sugere-se que a proposta de condenação em débito seja reduzida de R$ 54.070,00 para R$ 44.396,49 (= R$ 54.070,00 - R$ 3.000,00 - R$ 3.833,51 - R$ 1.840,00 - R$ 1.000,00) .
Por oportuno, registra-se que parte das alegações de defesa, salvo engano, parece não ter sido objeto de exame específico por parte da unidade técnica na instrução à peça 38, motivo pelo qual o MP de Contas procedeu à análise que segue:
a) com referência ao cheque 850003, no valor de R$ 1.980,00, sacado em espécie em 3/1/2005 (peça 26, pp. 2 e 16/7) , teria sido empregado para pagamento das notas fiscais 3303 e 3304, alusivas à compra de alevinos e de matrizes do fornecedor Geraldo Júlio Schneider. 'Como o fornecedor veio do Estado do Paraná e não recebia cheques, foi o valor sacado e pago em espécie ao credor' (peça 29, p. 4) . Considerando que as notas fiscais não foram trazidas ao processo, a defesa deve ser rejeitada;
b) sobre o cheque 850012, no valor de R$ 1.146,49, sacado em espécie em 3/1/2005 (peça 26, pp. 2 e 40/1) , as alegações de defesa (peça 25, p. 6) não podem ser aceitas, pois o pagamento do imposto de renda (R$ 710,76) e do INSS (R$ 275,96) ocorreram apenas em 9/5/2005 (Darfs à peça 25, p. 53) , ou seja, não restou provado o regular nexo de causalidade. O valor de R$ 159,77, que teria sido utilizado para repor o caixa referente ao combustível de retorno do caminhão transportador dos alevinos, mencionado no item referente ao cheque 850004 e ao Recibo de Pagamento a Autônomo - RPA 4 (peça 25, p. 6) , também não deve ser aceito, pois o recibo data de 6/1/2005 (peça 25, p. 44) ;
c) quanto ao cheque 850013, no valor de R$ 400,00, sacado em espécie em 31/1/2005 (peças 25, p. 7, e 26, pp. 2 e 43/4) , foram apresentados o RPA 1, de 2/11/2004, referente a transporte de alunos para o curso (item 1.7 do plano de trabalho, peça 1, p. 137) , e a Guia da Previdência Social - GPS, de R$ 44,00, paga em 9/5/2005 (peça 25, p. 54) . O desencontro de datas não permite o reconhecimento da regularidade da despesa;
d) no que tange ao cheque 850014, no valor de R$ 990,00, sacado em espécie em 31/1/2005 (peças 25, p. 7, e 26, pp. 2 e 46/7) , o RPA 2, de 2/11/2004, relativo ao pagamento de instrutor para o curso previsto no item 1.7 do plano de trabalho (peça 1, p. 137) , e a Guia da Previdência Social - GPS, de R$ 108,90, paga em 9/5/2005 (peça 25, p. 55) , por não terem datas coerentes com a do débito efetuado na conta específica, não devem ser aceitos como prova da regularidade do dispêndio;
e) relativamente ao cheque 850015, no valor de R$ 980,00, sacado em espécie em 31/1/2005 (peças 25, p. 7, e 26, pp. 2 e 49/50) , o RPA 3, de 2/11/2004 (peça 25, p. 56) , e a Guia da Previdência Social - GPS, de R$ 107,80, paga em 9/5/2005 (peça 25, p. 56) , por terem datas não compatíveis com a do saque, devem ensejar o não acolhimento da defesa. 
III
Ante o exposto, o Ministério Público de Contas manifesta-se parcialmente de acordo com a proposição da SecexAmbiental (peças 38/40) , sugerindo os seguintes ajustes no encaminhamento à peça 38, item 96, alínea 'a':
a) também julgar irregulares, com fundamento no artigo 16, inciso III, alínea 'c', da Lei 8.443/1992, as contas da Federação das Associações de Pequenos Produtores Rurais do Distrito Federal e do Entorno - Feprorural, CNPJ 03.720.020/0001-25, pois 'compete ao TCU julgar as contas de pessoas físicas ou jurídicas de direito privado que causarem dano ao erário, independentemente da coparticipação de servidor, empregado ou agente público, desde que as ações do particular contrárias ao interesse público derivem de ato, contrato administrativo ou instrumento congênere sujeito ao controle externo (arts 70, parágrafo único, e 71, inciso II, da Constituição Federal c/c os arts 5º, inciso II, 16, § 2º, e 19 da Lei 8.443/1992 e o art 209, § 6º, do Regimento Interno do TCU) ' (Acórdão 321/2019-TCU-Plenário, proferido em sede de incidente de uniformização de jurisprudência) ;
b) retificar o valor da proposta de condenação em débito, nos seguintes termos: 
	VALOR ORIGINAL (R$) 
	DATA DA OCORRÊNCIA

	44.396,49 D
	3/11/2004

	3.903,32 C
	25/5/2005

	122,13 C
	25/9/2006

	É o relatório.

não há

Procurador Júlio Marcelo de Oliveira.

TOMADA DE CONTAS ESPECIAL. IRREGULARIDADES NA APLICAÇÃO DOS RECURSOS CONVENIADOS. AUSÊNCIA DO ESTABELECIMENTO DO NEXO DE CAUSALIDADE ENTRE AS DESPESAS INFORMADAS E OS RECURSOS PÚBLICOS. NÃO COMPROVAÇÃO DA CORRETA APLICAÇÃO DOS RECURSOS. CITAÇÃO. CONTAS IRREGULARES. DÉBITO.

TOMADA DE CONTAS ESPECIAL (TCE)

Secretaria de Controle Externo da Agricultura e do Meio Ambiente (SecexAmb).

Aprecia-se tomada de contas especial instaurada pelo então Ministério da Pesca e Aquicultura - MPA, tendo como responsáveis a Federação das Associações de Pequenos Produtores Rurais do Distrito Federal e do Entorno - Feprorural e o seu ex-presidente, Sr. Agnaldo Alves Pereira, em razão da não aprovação da prestação de contas e da não devolução dos recursos oriundos do Convênio 71/2004, celebrado entre a aludida entidade e a então Secretaria Especial de Aquicultura e Pesca da Presidência da República - SEAP/PR, objetivando "custear despesas com apoio ao Programa de Cultivo de Carpa Prateada em Tanque-rede no Lago Paranoá".
2.	Com vigência no período de 9/9/2004 a 30/1/2005, referido ajuste previu recursos da monta de R$ 104.070,00 para a execução do objeto conveniado, sendo R$ 54.070,00 de origem do concedente e R$ 50.000,00 correspondentes à contrapartida.
3.	No âmbito deste Tribunal, foi promovida a citação dos responsáveis arrolados nos autos para apresentarem alegações de defesa e/ou recolherem aos cofres públicos os recursos federais conveniados, em face da não comprovação da sua boa e regular aplicação, ante as seguintes irregularidades:
"a) despesas realizadas fora da vigência do convênio, relativas as notas fiscais 1040 (R$ 8.200,00) , 10971 (R$ 272,00) , 115 (R$ 727,00) , emitidas em 31/1/2005, 726 (R$ 6.180,00) , emitida em 11/2/2005, 690 (R$ 8.820,00) , emitida em 18/3/2005, 0144 (R$ 390,00) , emitida em 30/3/2005 e 31402 (R$ 220,00) , emitida em 31/3/2005, em desacordo com o artigo 8º, inciso V, da IN STN 1/97;
b) falta de correlação entre relação de pagamento, extrato bancário, e notas fiscais, especificamente com relação aos cheques 850004 (R$ 3.833,51) , 850006 (R$ 3.000,00) , 850008 (R$ 2.000,00) , 850011 (R$ 1.000,00) , 850012 (R$ 1.146,49) , 850013 (R$ 400,00) , 850014 (R$ 990,00) , 850015 (R$ 980,00) , e 850017 (R$ 400,00) , em desacordo com os artigos 20 e 30 da IN STN 1/97;
c) não informar o objetivo nem comprovar documentalmente a despesa do débito relativo ao cheque 850010 (R$ 8.200,00) , em desacordo com os artigos 20 e 30 da IN STN 1/97;
d) emissão de único cheque para pagamento a diversos beneficiários - cheque 850007, atribuído às notas fiscais 59960 (R$ 750,00) , 0447 (R$ 2.600,00) , e 5966 (R$ 380,00) e cheque 850011, atribuído às notas fiscais 10971 (R$ 272,00) e 115 (R$ 727,60) , em desacordo com o artigo 20 da IN STN 1/97;
e) não apresentação das cópias dos cheques 850001 a 8500020, em afronta ao que determina o caput do artigo 31 da IN STN 1/97, em desacordo com o artigo 20 da IN STN 1/97;
f) contratação sem licitação e sem comprovação, através de documento expedido pela Junta Comercial-DF, que a empresa Peixe Gordo Comércio de Peixes e Derivados LTDA - ME, era a única no Distrito Federal em funcionamento e que dispunha de ferramentas e equipamentos técnicos para a realização dos cursos oferecidos pelo projeto, em desacordo com o artigo 27 da IN STN 1/97 c/c artigo 25, inciso I, da Lei 8666/93; 
g) recurso não aplicado no período de 3/11/2004 a 25/5/2005 em desacordo com o artigo 20, § 1º, inciso I, da IN STN 1/97; 
h) não encaminhamento de documentação probatória da realização do curso de capacitação de produtores, constante do plano de trabalho do convênio, tais como folder, lista de participantes e documentos fiscais, em desacordo com o artigo 28, caput, da IN STN 1/97;
i) não encaminhamento de documentação que comprove a aplicação dos recursos pertinentes à contrapartida (cópias de cheques, notas fiscais, recibos, contratos, adjudicatório e homologação de licitação ou justificativas para dispensas e inexigibilidades, no que couber) , em afronta ao que dispõe o item 5 do termo simplificado de convênio e art. 28, inciso IV, e § 4º da IN STN 1/97".
4.	Embora notificados de forma regular e válida, em plena conformidade com os normativos acerca da matéria, apenas o Sr. Agnaldo Alves Pereira apresentou defesa (peças 25 e 29) . Já a Feprorural, que foi citada via edital, dada a sua localização desconhecida, permaneceu silente, o que caracteriza a sua revelia, nos termos do art. 12, § 3º, da Lei nº 8.443/1992, devendo-se, portanto, dar prosseguimento ao processo.
5.	Após analisar a defesa acostada aos autos, a Secretaria de Controle Externo da Agricultura e do Meio Ambiente sugeriu (peça 38) o julgamento pela irregularidade das contas e a condenação dos responsáveis em débito, proposta com a qual anuiu o Ministério Público junto a este Tribunal, com alguns ajustes no valor da condenação. 
6.	De pronto, acolho o encaminhamento proposto pela unidade técnica, com os ajustes sugeridos pelo douto Parquet, cujos fundamentos incorporo às minhas razões de decidir.
7.	Com efeito, foram apuradas diversas irregularidades na aplicação dos recursos conveniados, que ensejaram a impugnação da prestação de contas apresentada pela entidade convenente e as quais os responsáveis não lograram justificar e/ou descaracterizar perante este Tribunal em sede de citação.
8.	Ainda que ações pactuadas tenham sido executadas, tais irregularidades, notadamente a realização de despesas fora da vigência do convênio, a falta de correlação entre a relação de pagamentos e extratos bancários, notas fiscais e cheques sacados da conta bancária do convênio, o saque em espécie de recursos e a não comprovação da realização de despesas impedem o estabelecimento do necessário nexo de causalidade entre as ações relacionadas como realizadas na prestação de contas e a verba federal repassada à Feprorural mediante o Convênio 71/2004, impossibilitando a conclusão pela correta aplicação desses recursos.
9.	Essa conclusão guarda consonância com o entendimento deste Tribunal no sentido de que a mera execução física da avença não confere, por si só, regularidade aos gastos efetuados. Nesse sentido, vide os Acórdão 3223/2017-TCU-Segunda Câmara, Relator Ministro-Substituto Marcos Bemquerer, 2.024/2016-TCU-2ª Câmara, Relatora Ministra Ana Arraes, e 1.449/2016-TCU-2ª Câmara, Relatora Ministra Ana Arraes.
10.	Por outro lado, como é cediço no âmbito deste Tribunal, nos termos do disposto no art. 70, parágrafo único, da Constituição Federal, bem como do art. 93 do Decreto-Lei 200/1967 c/c o art. 66 do Decreto 93.872/1986, o gestor de recursos públicos deve comprovar a regularidade integral da aplicação desses recursos por meio de documentação consistente, que demonstre cabalmente os gastos efetuados, bem assim o nexo causal entre estes e os recursos repassados. 
11.	Consoante dito alhures, isso não se observou nestes autos, à exceção das seguintes despesas, pelos motivos abaixo expostos, consoante exame empreendido pelo douto Parquet:
"a) cheque 850006, no valor de R$ 3.000,00, referente à aquisição de uma caixa para transportar peixes: a despesa estava prevista no plano de trabalho (peça 1, p. 137) e guarda conformidade com o prazo de vigência do ajuste, com a NF 143.314, de 17/1/2005 (emitente: Posto Fazendário de Catalão/Razão social: Dirceu Antonio Dumaszak, peça 25, p. 45) , e com o cheque nominativo ao sr. Dirceu Antonio Dumaszak, debitado da conta específica (peça 26, p. 22) ; 
b) cheque 850004, no valor de R$ 3.833,51 (peça 26, p. 19) : como o transporte de alevinos estava previsto no plano de trabalho (peça 1, p. 137) e o cheque foi nominativo, entende-se ser razoável aceitar a despesa como parte de pagamento do recibo no valor de R$ 4.980,00 (peça 25, p. 44) ; 
c) cheque 850001, no valor de R$ 1.840,00 (peça 26, p. 10) : a despesa pode ser considerada regular, visto que, embora a contratação da empresa Peixe Gordo Comércio de Peixes e Derivados Ltda. tenha sido feita sem licitação, não há evidência de que o serviço de locação de frigorífico não tenha sido prestado (peça 2, pp. 4/5, item 26) ; 
d) cheque 850011, no valor de R$ 1.000,00, sacado em espécie em 31/1/2005 (peça 26, pp. 2 e 37/8) : em que pese o saque em espécie, em desacordo com o artigo 20 da IN/STN 1/1997, a movimentação financeira guarda compatibilidade com a data de emissão das notas fiscais 10971 (31/1/2005, R$ 272,00) e 115 (31/1/2005, R$ 727,60) , cujo conteúdo (corda e linha de nylon, linha encerada e agulhas curvas) também é compatível com o item 1.6 do plano de trabalho, qual seja, material de consumo para campo, especificamente agulhas e linhas (peça 25, pp. 6 e 51/2) ". 
12.	Nesse sentido, abatendo-se tais despesas (R$ 3.000,00, R$ 3.833,51, R$ 1.840,00 e R$ 1.000,00) do débito imputado aos responsáveis em sede de citação (R$ 54.070,00) , tem-se que a condenação dos responsáveis deve-se dar pelo valor original de R$ 44.396,49.
13.	Sendo assim, e ante a inexistência nos autos de elementos evidenciando a boa-fé na conduta dos responsáveis, cabe, desde já, o julgamento das presentes contas pela irregularidade, com imputação de débito.
14.	Por fim, registro que, consoante análise empreendida pela unidade técnica, há impedimento para a aplicação de multa aos responsáveis, ante a ocorrência da prescrição da pretensão punitiva deste Tribunal.
	Pelas razões expostas, VOTO no sentido de que seja adotado o acórdão que ora submeto à apreciação deste colegiado.
TCU, Sala das Sessões Ministro Luciano Brandão Alves de Souza, em 18 de junho de 2019.
Ministro JOÃO AUGUSTO RIBEIRO NARDES 
Relator